---
title: "Un modelo de calidad declarable"
output: rmarkdown::html_vignette
vignette: >
  %\VignetteIndexEntry{Un modelo de calidad declarable}
  %\VignetteEngine{knitr::rmarkdown}
  %\VignetteEncoding{UTF-8}
---

```{r, setup, include=FALSE}
knitr::opts_chunk$set(collapse = TRUE, comment = "#>")
options(width = 90)
```

`lupa` implementa un modelo de calidad de uso general. La arquitectura sigue el
linaje de dimensiones, factores y métricas descrito por Batini y Scannapieco
(2016), y permite que cada usuario declare la taxonomía pertinente para su
dominio. El marco de AGESIC viene incluido como una instancia verificable, no
como una restricción del núcleo.

```{r}
library(lupa)
```

## Declarar dimensiones y factores

`marco_calidad()` recibe una tabla o una lista con nombres. El resultado es
consultable y puede validar que las métricas de un `modelo()` pertenezcan a los
factores declarados.

```{r}
marco_propio <- marco_calidad("Marco de procedencia", list(
  Trazabilidad = c("Origen documentado", "Linaje reproducible"),
  Pertinencia = "Adecuación al uso"
))
marco_propio
as.data.frame(marco_propio)[, c("dimension", "factor")]
```

## Dimensión, factor y métrica son una taxonomía

Una dimensión reúne factores y un factor reúne métricas. Esa jerarquía permite
clasificar y navegar el modelo, pero el marco no define una fórmula que produzca
un “puntaje de Exactitud” ni un índice global. Promediar factores sin un
contrato adicional ocultaría prioridades y correlaciones entre ellos.

Por eso `lupa` conserva `dimension` y `factor` en cada medida, pero `agregar()`
sólo acepta las transiciones de granularidad declaradas.

```{r}
granularidades()
transiciones_granularidad()
```

Una celda puede agregarse hacia su columna o hacia su fila. Esas direcciones
son ortogonales, no peldaños de una escala lineal.

## Tres niveles de métrica

Una métrica genérica declara semántica, granularidad, tipo de resultado y
propiedades. Especializar fija propiedades reutilizables; instanciar liga esa
especialización a objetos concretos.

```{r}
nucleo <- metricas_nucleo()
no_nulo <- nucleo$NoNulo
no_nulo_personas <- especializar(
  no_nulo, nombre_especifico = "NoNuloDocumento"
)
documento <- instanciar(no_nulo_personas, "personas", "documento")
documento$declaracion[c("nombre", "granularidad", "tipo_resultado")]
```

La separación permite reutilizar la misma definición sobre entregas y columnas
distintas.

### Una métrica propia de punta a punta

El gancho `metodo` recibe una lista con nombre de tablas y la instancia que se
está midiendo. Devuelve una fila por objeto medido con las columnas
`resultado`, `entidad`, `atributo`, `fila` y `objeto`. Este ejemplo declara una
métrica ajena a los catálogos incluidos y muestra las dos llamadas de la
fábrica: la primera especializa y la segunda instancia.

```{r}
metodo_origen <- function(tablas, instancia) {
  x <- tablas[[instancia$entidad]][[instancia$atributos]]
  data.frame(
    resultado = !is.na(x) & nzchar(x),
    entidad = instancia$entidad,
    atributo = instancia$atributos,
    fila = seq_along(x),
    objeto = paste0(instancia$entidad, "$", instancia$atributos,
                    "[", seq_along(x), "]")
  )
}

OrigenDeclarado <- metrica(
  nombre = "OrigenDeclarado",
  semantica = "Indica si cada registro declara su sistema de origen.",
  granularidad = "instanciaAtributo",
  tipo_resultado = "booleano",
  dimension = "Trazabilidad",
  factor = "Origen documentado",
  metodo = metodo_origen
)
origen <- OrigenDeclarado()(entidad = "entrega", atributos = "origen")
datos_origen <- data.frame(origen = c("sistema_a", "", "sistema_b"))
medir(modelo(origen), datos_origen)[, c("objeto_medible", "resultado")]
```

Cuando una métrica declara propiedades, `propiedades_metrica()` permite
consultarlas antes de llamar a `especializar()`.

```{r}
propiedades_metrica(nucleo$Formato)
```

### Validadores y packs territoriales

`Formato` acepta cualquier función vectorizada que devuelva un lógico por
valor. El núcleo incluye validadores internacionales de códigos ISO, correo,
Luhn y módulo 97. Uruguay es un pack territorial de referencia, no una rama
especial del motor.

```{r}
internacionales <- validadores_internacionales()
uruguay <- validadores_uruguay()
internacionales$iso4217(c("UYU", "CLP", "ZZZ"))
uruguay$cedula(c("1.234.567-2", "1.234.567-3"))

cedula_valida <- especializar(
  nucleo$Formato, "CedulaValida", validador = uruguay$cedula
)
medir(
  modelo(cedula_valida("personas", "documento")),
  data.frame(documento = c("1.234.567-2", "1.234.567-3"))
)[, c("objeto_medible", "resultado")]
```

Un proyecto de otro país construye un pack con `pack_validadores()` y mantiene
su función en su propio paquete o script. No necesita registrar nombres ni
modificar `lupa`; la ayuda de `pack_validadores()` incluye un ejemplo completo
con un RUT chileno.

## Medir y agregar

```{r}
datos <- data.frame(documento = c("1", "2", NA, "4"))
medidas <- medir(
  modelo(documento), datos,
  id_medicion = "enero",
  fecha = as.POSIXct("2026-01-31", tz = "UTC")
)
medidas[, c("objeto_medible", "resultado", "granularidad")]

agregar(medidas, "atributo", "ratio")[, c(
  "objeto_medible", "resultado", "agregacion"
)]
```

Las cuatro agregaciones implementadas son:

- `ratio`, para resultados booleanos;
- `ratio_umbral`, para resultados reales;
- `promedio`;
- `promedio_ponderado`, con pesos en `[0, 1]` que suman uno por destino.

La función valida el tipo de resultado y la transición. No agrega hacia factor,
dimensión o modelo. Los resultados no acotados que el marco usa para
`ErrorEstandar` y actualidad conservan su unidad y no entran en estas cuatro
agregaciones.

## Evaluar no es volver a medir

Una regla expresa una condición sobre resultados. La evaluación de una regla es
la proporción que la cumple; la evaluación de un perfil es la media simple de
sus reglas. Los perfiles incluidos de AGESIC usan condiciones estrictas `> 0.5`,
`> 0.7` y `> 0.9`; otra familia se construye con umbrales con nombres.

```{r}
medida_atributo <- agregar(medidas, "atributo", "ratio")
madurez <- perfiles_madurez()
evaluar(medida_atributo, madurez$Intermedio)$perfiles
names(perfiles_madurez(umbrales = c(Inicial = 0.4, Consolidado = 0.85)))
```

El `id_medicion` y la fecha permanecen en las medidas para comparar corridas y
monitorear deriva.

## Marcos incluidos

`marco_iso25012()` ofrece las quince características de ISO/IEC 25012:2008 como
otra taxonomía disponible. La norma distingue características inherentes,
dependientes del sistema y aplicables desde ambas perspectivas. `lupa` usa esos
tres grupos como dimensiones operativas y las características como factores;
es una adaptación para la interfaz dimensión–factor, no la afirmación de que la
norma defina esa jerarquía. Sus descripciones están redactadas para el paquete
y no reproducen el texto normativo.

```{r}
iso <- marco_iso25012()
table(as.data.frame(iso)$dimension)
head(as.data.frame(iso)[, c("dimension", "factor", "descripcion")])
```

### El marco y el catálogo de AGESIC

`marco_agesic()` devuelve los 17 factores usados por omisión en la cobertura.
`catalogo_agesic()` mantiene por separado las 49 entradas, incluidas las que se
obtienen por agregación o requieren insumos externos.

```{r}
catalogo <- catalogo_agesic()
marco_agesic()
as.data.frame(table(catalogo$estado, catalogo$motivo))
catalogo[catalogo$estado == "via_agregacion", c(
  "metrica_agesic", "metrica_lupa", "implementacion"
)]
```

`estado` dice si la entrada está implementada, se obtiene por agregación, está
pendiente o queda fuera del alcance tabular. `motivo` explica la causa: por
ejemplo, distingue un motor pendiente de una implementación disponible que
necesita un referencial o una configuración experta. La observación de cada fila
explicita el contrato concreto y las implementaciones parciales.

Un diccionario enumera valores sintácticamente válidos. Un referencial vincula
claves y valores externos, y sólo permite medir cobertura cuando declara de qué
universo es completo.

```{r}
padron <- referencial(
  data.frame(codigo = c("01", "02"), nombre = c("Artigas", "Canelones")),
  clave = "codigo", valor = "nombre", completo = TRUE,
  alcance = "departamentos incluidos en el ejemplo"
)
names(metricas_referencial())
padron
```

La tabla del catálogo es la respuesta verificable a “qué implementa el
paquete”; las entradas fuera de alcance no se presentan como resueltas.

## Lo que no se midió también es un resultado

Un perfil sin hallazgos no demuestra que todos los factores hayan sido
evaluados. `cobertura_analisis()` separa lo medido de lo no declarado, lo que no
aplica a los tipos presentes y lo que permanece fuera de alcance.

```{r}
perfil <- perfilar(datos_administrativos, analizar_dependencias = FALSE)
cobertura_analisis(perfil)
```

Los contratos temporales y de precisión se declaran con `vigencia()` y
`escala()`: el paquete no intenta aprenderlos de una sola entrega.

Para otro marco, la misma función informa exclusivamente sus dimensiones y
factores:

```{r}
cobertura_analisis(perfil, modelo = marco_propio)
```

La primera columna de cada salida identifica el marco activo, por lo que una
tabla exportada conserva el contexto de la evaluación.

## Referencias

[Batini C, Scannapieco M (2016)](https://doi.org/10.1007/978-3-319-24106-7).
*Data and Information Quality: Dimensions, Principles and Techniques*.
Springer.

[AGESIC (2020)](https://www.gub.uy/agencia-gobierno-electronico-sociedad-informacion-conocimiento/).
*Marco de trabajo para la Gestión de la Calidad de Datos en Gobierno Digital*,
versión 1.6. Presidencia de la República, Uruguay.

[ISO/IEC (2008)](https://www.iso.org/standard/35736.html).
*ISO/IEC 25012:2008 Software engineering — Software product Quality
Requirements and Evaluation (SQuaRE) — Data quality model*.
