---
title: "El marco de calidad de AGESIC en lupa"
output: rmarkdown::html_vignette
vignette: >
  %\VignetteIndexEntry{El marco de calidad de AGESIC en lupa}
  %\VignetteEngine{knitr::rmarkdown}
  %\VignetteEncoding{UTF-8}
---

```{r, setup, include=FALSE}
knitr::opts_chunk$set(collapse = TRUE, comment = "#>")
options(width = 90)
```

`lupa` toma como base el *Marco de trabajo para la Gestión de la Calidad de
Datos en Gobierno Digital v1.6* de AGESIC. Su arquitectura conserva tres ideas
que suelen perderse al convertir calidad en un único número.

```{r}
library(lupa)
```

## Dimensión, factor y métrica son una taxonomía

Una dimensión reúne factores y un factor reúne métricas. Esa jerarquía permite
clasificar y navegar el modelo, pero el marco no define una fórmula que produzca
un “puntaje de Exactitud” ni un índice global. Promediar factores sin un
contrato adicional ocultaría prioridades y correlaciones entre ellos.

Por eso `lupa` conserva `dimension` y `factor` en cada medida, pero `agregar()`
sólo acepta las transiciones de granularidad declaradas.

```{r}
granularidades()
transiciones_granularidad()
```

Una celda puede agregarse hacia su columna o hacia su fila. Esas direcciones
son ortogonales, no peldaños de una escala lineal.

## Tres niveles de métrica

Una métrica genérica declara semántica, granularidad, tipo de resultado y
propiedades. Especializar fija propiedades reutilizables; instanciar liga esa
especialización a objetos concretos.

```{r}
nucleo <- metricas_nucleo()
no_nulo <- nucleo$NoNulo
no_nulo_personas <- especializar(
  no_nulo, nombre_especifico = "NoNuloDocumento"
)
documento <- instanciar(no_nulo_personas, "personas", "documento")
documento$declaracion[c("nombre", "granularidad", "tipo_resultado")]
```

La separación permite reutilizar la misma definición sobre entregas y columnas
distintas.

## Medir y agregar

```{r}
datos <- data.frame(documento = c("1", "2", NA, "4"))
medidas <- medir(
  modelo(documento), datos,
  id_medicion = "enero",
  fecha = as.POSIXct("2026-01-31", tz = "UTC")
)
medidas[, c("objeto_medible", "resultado", "granularidad")]

agregar(medidas, "atributo", "ratio")[, c(
  "objeto_medible", "resultado", "agregacion"
)]
```

Las cuatro agregaciones del marco son:

- `ratio`, para resultados booleanos;
- `ratio_umbral`, para resultados reales;
- `promedio`;
- `promedio_ponderado`, con pesos en `[0, 1]` que suman uno por destino.

La función valida el tipo de resultado y la transición. No agrega hacia factor,
dimensión o modelo. Los resultados no acotados que el marco usa para
`ErrorEstandar` y actualidad conservan su unidad y no entran en estas cuatro
agregaciones.

## Evaluar no es volver a medir

Una regla expresa una condición sobre resultados. La evaluación de una regla es
la proporción que la cumple; la evaluación de un perfil es la media simple de
sus reglas. Los perfiles de madurez usan condiciones estrictas `> 0.5`, `> 0.7`
y `> 0.9` sobre las mismas métricas.

```{r}
medida_atributo <- agregar(medidas, "atributo", "ratio")
madurez <- perfiles_madurez()
evaluar(medida_atributo, madurez$Intermedio)$perfiles
```

El `id_medicion` y la fecha permanecen en las medidas para comparar corridas y
monitorear deriva.

## Qué parte del catálogo está disponible

`catalogo_agesic()` devuelve las 49 entradas como una tabla, incluidas las que
se obtienen por agregación o requieren insumos externos.

```{r}
catalogo <- catalogo_agesic()
as.data.frame(table(catalogo$estado, catalogo$motivo))
catalogo[catalogo$estado == "via_agregacion", c(
  "metrica_agesic", "metrica_lupa", "implementacion"
)]
```

`estado` dice si la entrada está implementada, se obtiene por agregación, está
pendiente o queda fuera del alcance tabular. `motivo` explica la causa: por
ejemplo, distingue un motor pendiente de una implementación disponible que
necesita un referencial o una configuración experta. La observación de cada fila
explicita el contrato concreto y las implementaciones parciales.

Un diccionario enumera valores sintácticamente válidos. Un referencial vincula
claves y valores externos, y sólo permite medir cobertura cuando declara de qué
universo es completo.

```{r}
padron <- referencial(
  data.frame(codigo = c("01", "02"), nombre = c("Artigas", "Canelones")),
  clave = "codigo", valor = "nombre", completo = TRUE,
  alcance = "departamentos incluidos en el ejemplo"
)
names(metricas_referencial())
padron
```

La tabla del catálogo es la respuesta verificable a “qué implementa el
paquete”; las entradas fuera de alcance no se presentan como resueltas.

## Lo que no se midió también es un resultado

Un perfil sin hallazgos no demuestra que todos los factores hayan sido
evaluados. `cobertura_analisis()` separa lo medido de lo no declarado, lo que no
aplica a los tipos presentes y lo que permanece fuera de alcance.

```{r}
perfil <- perfilar(datos_administrativos, analizar_dependencias = FALSE)
cobertura_analisis(perfil)
```

Los contratos temporales y de precisión se declaran con `vigencia()` y
`escala()`: el paquete no intenta aprenderlos de una sola entrega.
