---
title: "Empezar con lupa"
output: rmarkdown::html_vignette
vignette: >
  %\VignetteIndexEntry{Empezar con lupa}
  %\VignetteEngine{knitr::rmarkdown}
  %\VignetteEncoding{UTF-8}
---

```{r, setup, include=FALSE}
knitr::opts_chunk$set(collapse = TRUE, comment = "#>")
options(width = 90)
```

`lupa` acompaña un recorrido: examinar una entrega, decidir qué medir, medir,
evaluar, proponer mejoras y dejar evidencia. Ninguna etapa modifica los datos
por el solo hecho de diagnosticarlos.

## Una entrega tabular

El conjunto incluido es pequeño y completamente sintético. Tiene fechas
mezcladas, sentinelas, duplicados y formatos discordantes. `analizar()` es la
puerta de entrada: por omisión mide las propuestas en estado `lista`, las
agrega y devuelve un tablero. Las métricas las propuso `lupa` y nadie las
confirmó; se puede apagar la medición con `medir_propuesta = FALSE`.

```{r}
library(lupa)
data(datos_operativos)
dim(datos_operativos)
```

La lista amplia de sentinelas numéricos de `naniar` se solicita de manera
explícita porque valores como `66`, `77` y `88` pueden ser datos legítimos.

```{r}
perfil_sentinelas <- perfilar(
  data.frame(codigo = c(1, 66, 9999)),
  sentinelas_numericos = sentinelas_naniar,
  analizar_dependencias = FALSE
)
perfil_sentinelas$columnas[, c("columna", "n_faltantes_disfrazados")]
```

El marco contra el que se informa la cobertura también es declarable. En un
data frame, `perfil_mide` señala los factores para los que el profiling aporta
evidencia suficiente por sí solo. La forma abreviada con una lista deja ese
campo en `FALSE`: nunca presume que examinar equivale a medir.

```{r}
factores <- data.frame(
  dimension = c("Estructura", "Estructura", "Trazabilidad"),
  factor = c(
    "Ausencias observadas", "Duplicación exacta", "Origen documentado"
  ),
  perfil_mide = c(TRUE, TRUE, FALSE),
  como_resolverlo = c(
    "Revisar ausencias detectadas por el perfil.",
    "Revisar duplicados exactos detectados por el perfil.",
    "Declarar una métrica sobre el sistema de origen."
  )
)
marco_operativo <- marco_calidad("Marco operativo del ejemplo", factores)

analisis <- analizar(
  datos_operativos,
  nombre = "entrega de ejemplo",
  fecha = as.POSIXct("2026-01-15", tz = "UTC"),
  marco = marco_operativo
)
perfil <- analisis$perfil
```

```{r}
analisis$tablero
```

Los hallazgos son datos. Se pueden filtrar, ordenar o exportar sin extraer texto
de un reporte.

```{r}
perfil$hallazgos[, c(
  "columna", "tipo_hallazgo", "severidad", "evidencia"
)]
```

Los conteos y la traza tienen unidades relacionadas, pero no necesariamente
iguales. `mayusculas_inconsistentes` y `normalizacion_unicode` cuentan valores
distintos (`unidad_conteo = "valor_distinto"`); su `trazabilidad` sigue
enumerando por fila todas las filas que contienen esos valores, no sólo las
filas defectuosas. `casi_duplicados_vocabulario` usa la misma forma: cuenta
valores variantes y traza las filas que contienen los valores del grupo
seleccionado, incluida la forma dominante. Como es una señal heurística, esa
traza sirve para revisar el grupo y no afirma que todas sus filas sean errores.
En `filas_duplicadas`, tanto el conteo afectado como la traza incluyen todas
las filas participantes; la evidencia informa aparte los excedentes. Un cero
es una medición de cero, mientras que un `NA` declara que el conteo no pudo
medirse. Si se separan el conteo y la traza, `perfilar()` conserva el hallazgo
y emite una advertencia de clase `lupa_trazabilidad_incoherente`.

La tabla por columna mantiene todas las proporciones en `[0, 1]`.

```{r}
perfil$columnas[, c(
  "columna", "tipo_declarado", "tipo_inferido",
  "prop_faltantes_totales", "n_distintos"
)]
```

El mismo objeto incluye técnicas complementarias con sus límites declarados:
frecuencias acotadas, cuantiles, asociaciones, calendario observado y una
clasificación confirmable de escalas. La cobertura evita confundir ausencia de
hallazgos con calidad demostrada.

Si una columna se clasifica como posible dato personal, los estadísticos de
orden y cuantiles que podrían ser valores de una persona se suprimen y la tabla
lo marca. Las medias y los desvíos se mantienen como síntesis no ligadas a una
fila.

```{r}
analisis$distribuciones$cuantiles
analisis$asociaciones
analisis$temporal$resumen
analisis$variables[, c(
  "columna", "tipo_almacenamiento", "tipo_implicito", "escala_propuesta",
  "confianza", "confirmada", "n_niveles_ausentes"
)]
analisis$cobertura[, c("marco", "dimension", "factor", "estado")]
perfil$cobertura_diagnosticos
```

`cobertura_diagnosticos` es la tabla que sostiene la regla central de `lupa`:
un diagnóstico que no pudo evaluarse queda identificado y no se confunde con
la ausencia de hallazgos.

## Del diagnóstico al modelo

`proponer_modelo()` no ejecuta nada. Devuelve una propuesta editable que
explica de dónde salió cada métrica. Los dominios y patrones aprendidos de una
sola entrega quedan inactivos hasta que alguien confirme que son requisitos.

```{r}
propuesta <- analisis$propuesta_modelo
propuesta[, c(
  "metrica", "atributos", "origen", "prioridad", "incluir", "estado"
)]
```

Las filas activas se convierten en un modelo y se miden. En este ejemplo la
métrica estructural activa detecta las filas que participan en duplicados.

```{r}
modelo_calidad <- modelo_desde_propuesta(propuesta)
medidas <- medir(
  modelo_calidad, datos_operativos,
  id_medicion = "ejemplo-001",
  fecha = as.POSIXct("2026-01-15", tz = "UTC")
)
head(medidas[, c("metrica", "fila", "resultado")])
```

La medida booleana por fila puede agregarse a la entidad mediante `ratio`.
Después se evalúa una regla explícita; no aparece un puntaje global inventado.

```{r}
medida_entidad <- agregar(medidas, "entidad", "ratio")
regla <- regla_evaluacion(
  "Duplicación menor al 20 %",
  function(x) x < 0.2
)
evaluacion <- evaluar(
  medida_entidad,
  perfil_evaluacion("Control operativo", regla)
)
evaluacion$perfiles[, c("perfil", "resultado")]
```

## Mejorar sin perder trazabilidad

El plan propone acciones y sólo activa las que no dependen del dominio. Puede
editarse como cualquier otro `data.frame`.

```{r}
plan <- analisis$plan_limpieza
plan[, c(
  "grupo", "columna", "estrategia", "recomendada", "aplicar", "estado"
)]

resultado <- aplicar(plan, datos_operativos)
resultado$registro[, c("estrategia", "n_cambiadas")]
```

El original permanece intacto. Para verificar el efecto se vuelve a perfilar el
resultado.

```{r}
perfil_despues <- perfilar(resultado$datos, nombre = "entrega normalizada")
c(
  antes = nrow(perfil$hallazgos),
  despues = nrow(perfil_despues$hallazgos)
)
```

## Un archivo para compartir

`guardar_analisis()` conserva el recorrido entre sesiones. Por omisión excluye
la tabla de entrada y sustituye las reglas funcionales por declaraciones
pequeñas, evitando serializar sus entornos. `reportar()` acepta el objeto entero
y produce un HTML autocontenido. Este ejemplo crea ambos archivos en el
directorio temporal y luego los retira.

```{r}
archivo_rds <- tempfile(fileext = ".rds")
guardar_analisis(analisis, archivo_rds)
analisis_recuperado <- leer_analisis(archivo_rds)
is.null(analisis_recuperado$datos)

archivo <- reportar(
  analisis, medidas, evaluacion, plan,
  archivo = tempfile(fileext = ".html"),
  titulo = "Calidad de la entrega de ejemplo"
)
basename(archivo)
unlink(c(archivo, archivo_rds))
```

Para profundizar en la arquitectura consulte `vignette("definir-la-calidad")`; para
revisar decisiones de remediación, `vignette("limpiar-con-un-plan")`.
