---
title: "Empezar con lupa"
output: rmarkdown::html_vignette
vignette: >
  %\VignetteIndexEntry{Empezar con lupa}
  %\VignetteEngine{knitr::rmarkdown}
  %\VignetteEncoding{UTF-8}
---

```{r, setup, include=FALSE}
knitr::opts_chunk$set(collapse = TRUE, comment = "#>")
options(width = 90)
```

`lupa` acompaña un recorrido: examinar una entrega, decidir qué medir, medir,
evaluar, proponer mejoras y dejar evidencia. Ninguna etapa modifica los datos
por el solo hecho de diagnosticarlos.

## Una entrega administrativa

El conjunto incluido es pequeño y completamente sintético. Tiene fechas
mezcladas, sentinelas, duplicados y formatos discordantes.

```{r}
library(lupa)
data(datos_administrativos)
dim(datos_administrativos)

perfil <- perfilar(datos_administrativos, nombre = "entrega de ejemplo")
perfil
```

Los hallazgos son datos. Se pueden filtrar, ordenar o exportar sin extraer texto
de un reporte.

```{r}
perfil$hallazgos[, c(
  "columna", "tipo_hallazgo", "severidad", "evidencia"
)]
```

La tabla por columna mantiene todas las proporciones en `[0, 1]`.

```{r}
perfil$columnas[, c(
  "columna", "tipo_declarado", "tipo_inferido",
  "prop_faltantes_totales", "n_distintos"
)]
```

## Del diagnóstico al modelo

`proponer_modelo()` no ejecuta nada. Devuelve una propuesta editable que
explica de dónde salió cada métrica. Los dominios y patrones aprendidos de una
sola entrega quedan inactivos hasta que alguien confirme que son requisitos.

```{r}
propuesta <- proponer_modelo(perfil, datos_administrativos)
propuesta[, c(
  "metrica", "atributos", "origen", "prioridad", "incluir", "estado"
)]
```

Las filas activas se convierten en un modelo y se miden. En este ejemplo la
métrica estructural activa detecta las filas que participan en duplicados.

```{r}
modelo_calidad <- modelo_desde_propuesta(propuesta)
medidas <- medir(
  modelo_calidad, datos_administrativos,
  id_medicion = "ejemplo-001",
  fecha = as.POSIXct("2026-01-15", tz = "UTC")
)
head(medidas[, c("metrica", "fila", "resultado")])
```

La medida booleana por fila puede agregarse a la entidad mediante `ratio`.
Después se evalúa una regla explícita; no aparece un puntaje global inventado.

```{r}
medida_entidad <- agregar(medidas, "entidad", "ratio")
regla <- regla_evaluacion(
  "Duplicación menor al 20 %",
  function(x) x < 0.2
)
evaluacion <- evaluar(
  medida_entidad,
  perfil_evaluacion("Control operativo", regla)
)
evaluacion$perfiles[, c("perfil", "resultado")]
```

## Mejorar sin perder trazabilidad

El plan propone acciones y sólo activa las que no dependen del dominio. Puede
editarse como cualquier otro `data.frame`.

```{r}
plan <- planificar_limpieza(perfil, datos_administrativos)
plan[, c(
  "grupo", "columna", "estrategia", "recomendada", "aplicar", "estado"
)]

resultado <- aplicar(plan, datos_administrativos)
resultado$registro[, c("estrategia", "n_cambiadas")]
```

El original permanece intacto. Para verificar el efecto se vuelve a perfilar el
resultado.

```{r}
perfil_despues <- perfilar(resultado$datos, nombre = "entrega normalizada")
c(
  antes = nrow(perfil$hallazgos),
  despues = nrow(perfil_despues$hallazgos)
)
```

## Un archivo para compartir

`reportar()` combina los objetos disponibles en un HTML autocontenido. Este
ejemplo crea el archivo en el directorio temporal y luego lo retira.

```{r}
archivo <- reportar(
  perfil, medidas, evaluacion, plan,
  archivo = tempfile(fileext = ".html"),
  titulo = "Calidad de la entrega de ejemplo"
)
basename(archivo)
unlink(archivo)
```

Para profundizar en la arquitectura consulte `vignette("el-marco-agesic")`; para
revisar decisiones de remediación, `vignette("limpiar-con-un-plan")`.
