---
title: "Escala y duplicados"
output: rmarkdown::html_vignette
vignette: >
  %\VignetteIndexEntry{Escala y duplicados}
  %\VignetteEngine{knitr::rmarkdown}
  %\VignetteEncoding{UTF-8}
---

```{r setup, include=FALSE}
knitr::opts_chunk$set(collapse = TRUE, comment = "#>")
options(width = 90)
```

Esta guía muestra cómo elegir una estrategia para comparar registros sin
ocultar el costo ni la pérdida de alcance. La comparación aproximada está
apagada en `perfilar()`; se solicita de forma explícita y siempre informa qué
pares se miraron.

Las llamadas a `stringdist` usan por omisión `nucleos =
getOption("lupa.nucleos", 2L)`. El valor efectivo queda en
`alcance$nucleos_usados`; se puede cambiar por llamada o mediante la opción,
pero la cantidad de hilos no cambia los pares ni los hallazgos, sólo el tiempo.
Las mediciones de escala fijan dos hilos para que los tiempos sean comparables
entre corridas.

Los tiempos de la tabla siguiente se midieron en un Intel Core i9-14900HX de
32 núcleos, Pop!_OS 22.04 LTS (Linux) y R 4.6.1. Son una referencia de escala,
no una predicción para otra máquina.

En un control de 100.000 filas del padrón difícil, con 140.097.499 candidatos
y 29.844 pares informados, la cantidad de hilos produjo estas medianas (tres
procesos separados por configuración):

| hilos | mediana (s) | relativo a 2 |
| ---: | ---: | ---: |
| 2 | 133,28 | 1,00x |
| 4 | 97,44 | 0,73x |
| 8 | 76,19 | 0,57x |
| 16 | 70,31 | 0,53x |
| 31 | 71,69 | 0,54x |

Pasados dieciséis hilos no hubo una ganancia medible: el valor predeterminado
de `stringdist` (todos los núcleos menos uno) no es el mejor. El resultado fue
el mismo en las cinco configuraciones; sólo cambió el reloj. El valor por
omisión de dos hilos es deliberadamente conservador y se puede subir cuando la
máquina y la carga lo justifican.

## Un conjunto pequeño

```{r datos}
library(lupa)
datos <- data.frame(
  id = 1:8,
  nombre = c(
    "Ana Perez", "Ana Peres", "Luis Silva", "Luis Silva",
    "Marta Gómez", "Marta Gomez", "Rosa Díaz", "Rosa Diaz"
  ),
  domicilio = c(
    "Calle 1 123", "Calle 1 123", "Ruta 5 40", "Ruta 5 40",
    "Plaza 2 8", "Plaza 2 8", "Calle 9 20", "Calle 9 20"
  ),
  anio = c(2022, 2022, 2021, 2021, 2020, 2020, NA, NA),
  stringsAsFactors = FALSE
)
```

## Estimar antes de comparar

`estimar_costo()` es un acto deliberado: devuelve la cantidad prevista de
candidatos, la muestra usada y, cuando corresponde, un pronóstico de tiempo
marcado como no determinista. En el camino exacto la cuenta de pares es exacta.

```{r estimar}
estimacion <- estimar_costo(
  datos, columnas = c("nombre", "domicilio"), estrategia = "lsh",
  lsh_muestra_estimacion = 100
)
estimacion[c(
  "candidatos_previstos", "probabilidad_candidato_estimada",
  "muestra_estimacion", "vocabulario"
)]
```

El pronóstico de tiempo, cuando aparece, es un piso de la etapa de comparación
`stringdist`: no incluye la firma MinHash, el bandeo, las cubetas ni el troceo.
Su campo `estimacion$tiempo_estimado_etapa` lo deja explícito.

Con dos hilos, ese piso cubrió aproximadamente el 80 % del tiempo total en el
control de 100.000 filas (106,18 s estimados frente a 133,28 s medidos). Sigue
siendo un piso de la comparación `stringdist`, no una promesa de duración de la
corrida completa.

Si el pronóstico supera el límite elegido, `presupuesto_pares` corta antes de
comparar. En una sesión interactiva se puede decidir explícitamente continuar;
en un script no se solicita entrada.

## Comparación exacta y LSH

Hasta el tope de pares, la estrategia por teselas es exhaustiva y conserva la
misma respuesta que una corrida sin lotes. Para tablas grandes, LSH genera
candidatos mediante MinHash y declara en `alcance` su muestra, sus bandas y la
garantía de colisión.

```{r comparar, eval= requireNamespace("stringdist", quietly = TRUE)}
exacto <- detectar_duplicados_aproximados(
  datos, columnas = c("nombre", "domicilio"), estrategia = "teselas",
  max_resultados = 100
)
lsh <- detectar_duplicados_aproximados(
  datos, columnas = c("nombre", "domicilio"), estrategia = "lsh",
  max_resultados = 100
)
exacto$pares[, c(
  "fila_1", "fila_2", "distancia", "tipo_par", "igualo_normalizar"
)]
lsh$alcance[, c("modo_comparacion", "n_pares_comparados", "n_pares_hallados")]
```

`tipo_par = "exacto"` se reserva para textos guardados iguales.
`"exacto_normalizado"` identifica una coincidencia producida por la
normalización y `igualo_normalizar` la marca fila a fila; `"aproximado"` queda
para los pares que siguen siendo similares. Un par parecido nunca se presenta
como identidad y no se propone eliminar ni fusionar registros. Si `stringdist` no está disponible, el resultado declara
que la comparación no se ejecutó en vez de fallar con un error críptico.

Los duplicados exactos que informa `perfilar()` siguen otra unidad: el hallazgo
`filas_duplicadas` cuenta todas las filas que participan en grupos duplicados y
las enumera en la traza. La evidencia conserva además cuántas son excedentes,
porque esa cifra sólo corresponde a la acción que conserva la primera fila.

## Bloquear declarando la pérdida

Una clave indicada por el usuario puede bajar la constante del trabajo, pero es
con pérdida: dos filas cuya clave difiere no se comparan. Las filas con `NA`
forman un bloque propio y también quedan contabilizadas. `alcance` informa los
pares fuera del alcance y su estimación sobre la muestra.

```{r bloqueo, eval= requireNamespace("stringdist", quietly = TRUE)}
bloqueado <- detectar_duplicados_aproximados(
  datos, columnas = c("nombre", "domicilio"), estrategia = "teselas",
  bloquear_por = "anio", max_resultados = 100
)
bloqueado$alcance[, c(
  "bloqueo_por", "bloqueo_pares_fuera_alcance",
  "bloqueo_perdida", "bloqueo_severidad"
)]
```

El paquete no adivina una clave por su nombre ni por una jerarquía territorial:
la columna la elige quien conoce el dato.

## Lotes sin pérdida

`lotes = TRUE` escribe parciales en un directorio elegido por el usuario (por
omisión se usa uno temporal), cruza los grupos y une la misma respuesta exacta.
El objeto declara los archivos, bytes, directorio y que los parciales no son
reanudables. La comparación sigue siendo exacta; sólo cambia cuánta memoria se
usa a la vez.

```{r lotes, eval= requireNamespace("stringdist", quietly = TRUE)}
dir <- tempfile("lupa-lotes-")
por_lotes <- detectar_duplicados_aproximados(
  datos, columnas = c("nombre", "domicilio"), estrategia = "teselas",
  lotes = TRUE, tamano_lote = 3, directorio_lotes = dir,
  max_resultados = 100
)
por_lotes$lotes[c(
  "directorio", "n_parciales", "bytes_totales", "reanudable", "perdida"
)]
unlink(dir, recursive = TRUE)
```

Para decidir si la operación cabe, se recomienda llamar primero a
`estimar_costo()` y establecer `presupuesto_pares` en la detección. Así la
decisión queda separada del recorrido y el alcance permanece auditable.

## Presupuestos que miden trabajo y no unidades

Un tope que cuenta unidades trata igual a una columna de códigos de diez
caracteres y a una de WKT de mil. Una tabla del catálogo de PostGIS —3.912
filas, 5 columnas— tardaba **243 segundos**, y el detector de vocabulario era el
99,6 % del costo: 800 valores distintos son 319.600 pares, muy por debajo del
tope de dos millones, pero cada comparación era una Jaro-Winkler sobre 900
caracteres.

Por eso `max_trabajo_vocabulario` se mide en **comparaciones de carácter**, que
es el bucle interno de la distancia: comparar dos valores de largos `L1` y `L2`
cuesta del orden de `L1 × L2`. Contar pares por longitud media no alcanzaba —el
mismo presupuesto compraba 5,3 millones de unidades por segundo con valores de
900 caracteres y 44 millones con valores de 40—.

El valor por omisión está calibrado contra la medición, no contra la intuición,
y el criterio no fue sólo cortar el caso patológico sino **no tocar el común**:

| valores | largo | sin tope | con tope | comparado |
| --- | --- | --- | --- | --- |
| 800 | 900 | 61,3 s | 4,6 s | 27,8 % |
| 2000 | 80 | 5,0 s | 5,1 s | 100 % |

Una columna corriente de dos mil valores se compara entera. Y lo que sí se
recorta **se declara**, con las dos cuentas separadas: cuántas formas
normalizadas quedaron sin comparar y cuánto trabajo eran, junto con cuál de los
topes recortó, en el alcance del hallazgo y en `cobertura_diagnosticos`. Si
aprietan los dos, el motivo los nombra a los dos, porque hay que poder elegir
cuál aflojar.

Un detalle que conviene saber antes de confiar en un recorte: las formas que sí
se comparan son **las primeras en orden alfabético**, no una muestra ni las
primeras en aparecer. Lo que queda afuera es el tramo final del alfabeto, y eso
se declara.

Que sea el alfabeto y no el orden de llegada no es una preferencia de estilo:
**tomarlas en orden de llegada hacía que el veredicto dependiera de cómo viniera
ordenado el archivo.** Medido sobre la columna `nombre` de *Ejes de vías de
circulación* de Montevideo —45.400 filas, 8.318 formas distintas, del catálogo
nacional de datos abiertos—, las mismas filas daban:

| orden de las filas | grupos de casi-duplicados |
| --- | --- |
| tal como viene el archivo | 26 |
| desordenado (tres semillas) | 70, 71, 85 |
| alfabético | 148 |

Un perfilador que da 26 o 148 según el orden de las filas está midiendo la forma
física de la tabla y no los datos. Ordenando antes de recortar, los cinco órdenes
dan **148**.

El alfabeto además no es una elección arbitraria entre órdenes estables: deja los
casi-duplicados **adyacentes** —`CAMINO CARRASCO` al lado de `CAMINO AGRARIOS`—,
así que el corte cae entre familias en vez de partirlas. Una muestra al azar
rompe pares: si de un grupo de dos sobrevive uno, el grupo desaparece. Por eso el
azar rinde 70–85 y el orden rinde 148 con el mismo presupuesto.

`detectar_dependencias()` tiene el suyo, `max_trabajo`, en unidades **fila-par**:
ahí el costo es del orden de `columnas² × filas`, y `max_comparaciones` no lo
veía —158 columnas son 24.806 pares, muy por debajo de las 200.000 del tope—. Se
combina con `max_comparaciones` y manda el más restrictivo. Desde `perfilar()`
los dos presupuestos se llaman `max_trabajo_vocabulario` y
`max_trabajo_dependencias`, y `Inf` desactiva cualquiera de ellos.

El banco `benchmark/medir_costo_texto.R` reproduce el barrido completo, para que
la calibración se pueda rehacer si cambia la implementación de la distancia.
