---
title: "Escala y duplicados"
output: rmarkdown::html_vignette
vignette: >
  %\VignetteIndexEntry{Escala y duplicados}
  %\VignetteEngine{knitr::rmarkdown}
  %\VignetteEncoding{UTF-8}
---

```{r setup, include=FALSE}
knitr::opts_chunk$set(collapse = TRUE, comment = "#>")
options(width = 90)
```

Esta guía muestra cómo elegir una estrategia para comparar registros sin
ocultar el costo ni la pérdida de alcance. La comparación aproximada está
apagada en `perfilar()`; se solicita de forma explícita y siempre informa qué
pares se miraron.

Las llamadas a `stringdist` usan por omisión `nucleos =
getOption("lupa.nucleos", 2L)`. El valor efectivo queda en
`alcance$nucleos_usados`; se puede cambiar por llamada o mediante la opción,
pero la cantidad de hilos no cambia los pares ni los hallazgos, sólo el tiempo.
Las mediciones de escala fijan dos hilos para que los tiempos sean comparables
entre corridas.

Los tiempos de la tabla siguiente se midieron en un Intel Core i9-14900HX de
32 núcleos, Pop!_OS 22.04 LTS (Linux) y R 4.6.1. Son una referencia de escala,
no una predicción para otra máquina.

En un control de 100.000 filas del padrón difícil, con 140.097.499 candidatos
y 29.844 pares informados, la cantidad de hilos produjo estas medianas (tres
procesos separados por configuración). Ese padrón no se distribuye, así que la
tabla no se puede rehacer tal cual; `benchmark/medir_escala_hilos.R` genera un
padrón sintético equivalente y vuelve a medir la curva, que es lo que esta
sección afirma. Conviene leer las dos tablas juntas, porque no dicen lo mismo:

| hilos | mediana (s) | relativo a 2 |
| ---: | ---: | ---: |
| 2 | 133,28 | 1,00x |
| 4 | 97,44 | 0,73x |
| 8 | 76,19 | 0,57x |
| 16 | 70,31 | 0,53x |
| 31 | 71,69 | 0,54x |

Sobre el padrón sintético del banco —100.000 filas, 23.800 nombres distintos,
la misma máquina— la curva es mucho más plana:

| hilos | mediana (s) | relativo a 2 |
| ---: | ---: | ---: |
| 2 | 324,36 | 1,00x |
| 4 | 303,84 | 0,94x |
| 8 | 296,93 | 0,92x |
| 16 | 290,42 | 0,90x |
| 31 | 302,18 | 0,93x |

**La ganancia no es una propiedad del paquete: depende de qué fracción del
trabajo cae en la parte que se paraleliza.** Los hilos los usa `stringdist` al
comparar; generar los candidatos y armar los grupos no los usa. En el padrón
difícil la comparación dominaba el reloj y dieciséis hilos lo bajaban a la
mitad; en el sintético domina el resto y la ganancia es del 12 %. Quien vaya a
subir el valor conviene que mida su propio caso, no que copie una de estas dos
tablas.

Lo que **sí** vale en las dos: pasados dieciséis hilos no hubo ganancia medible
—el valor predeterminado de `stringdist`, todos los núcleos menos uno, no es el
mejor— y el resultado no cambia, sólo el reloj. Esto último está comprobado
comparando los 50.000 pares informados uno por uno entre las cinco
configuraciones, y no su cantidad: como el tope de resultados se alcanza en
todas, contar pares habría dado siempre el mismo número y la comprobación se
habría cumplido sola. El valor por omisión de dos hilos es deliberadamente
conservador.

## Un conjunto pequeño

```{r datos}
library(lupa)
datos <- data.frame(
  id = 1:8,
  nombre = c(
    "Ana Perez", "Ana Peres", "Luis Silva", "Luis Silva",
    "Marta Gómez", "Marta Gomez", "Rosa Díaz", "Rosa Diaz"
  ),
  domicilio = c(
    "Calle 1 123", "Calle 1 123", "Ruta 5 40", "Ruta 5 40",
    "Plaza 2 8", "Plaza 2 8", "Calle 9 20", "Calle 9 20"
  ),
  anio = c(2022, 2022, 2021, 2021, 2020, 2020, NA, NA),
  stringsAsFactors = FALSE
)
```

## Estimar antes de comparar

`estimar_costo()` es un acto deliberado: devuelve la cantidad prevista de
candidatos, la muestra usada y, cuando corresponde, un pronóstico de tiempo
marcado como no determinista. En el camino exacto la cuenta de pares es exacta.

```{r estimar}
estimacion <- estimar_costo(
  datos, columnas = c("nombre", "domicilio"), estrategia = "lsh",
  lsh_muestra_estimacion = 100
)
estimacion[c(
  "candidatos_previstos", "probabilidad_candidato_estimada",
  "muestra_estimacion", "vocabulario"
)]
```

El pronóstico de tiempo, cuando aparece, es un piso de la etapa de comparación
`stringdist`: no incluye la firma MinHash, el bandeo, las cubetas ni el troceo.
Su campo `estimacion$tiempo_estimado_etapa` lo deja explícito.

Con dos hilos, ese piso cubrió aproximadamente el 80 % del tiempo total en el
control de 100.000 filas (106,18 s estimados frente a 133,28 s medidos). Sigue
siendo un piso de la comparación `stringdist`, no una promesa de duración de la
corrida completa.

Si el pronóstico supera el límite elegido, `presupuesto_pares` corta antes de
comparar. En una sesión interactiva se puede decidir explícitamente continuar;
en un script no se solicita entrada.

## Comparación exacta y LSH

Hasta el tope de pares, la estrategia por teselas es exhaustiva y conserva la
misma respuesta que una corrida sin lotes. Para tablas grandes, LSH genera
candidatos mediante MinHash y declara en `alcance` su muestra, sus bandas y la
garantía de colisión.

```{r comparar, eval= requireNamespace("stringdist", quietly = TRUE)}
exacto <- detectar_duplicados_aproximados(
  datos, columnas = c("nombre", "domicilio"), estrategia = "teselas",
  max_resultados = 100
)
lsh <- detectar_duplicados_aproximados(
  datos, columnas = c("nombre", "domicilio"), estrategia = "lsh",
  max_resultados = 100
)
exacto$pares[, c(
  "fila_1", "fila_2", "distancia", "tipo_par", "igualo_normalizar"
)]
lsh$alcance[, c("modo_comparacion", "n_pares_comparados", "n_pares_hallados")]
```

`tipo_par = "exacto"` se reserva para textos guardados iguales.
`"exacto_normalizado"` identifica una coincidencia producida por la
normalización y `igualo_normalizar` la marca fila a fila; `"aproximado"` queda
para los pares que siguen siendo similares. Un par parecido nunca se presenta
como identidad y no se propone eliminar ni fusionar registros. Si `stringdist` no está disponible, el resultado declara
que la comparación no se ejecutó en vez de fallar con un error críptico.

Los duplicados exactos que informa `perfilar()` siguen otra unidad: el hallazgo
`filas_duplicadas` cuenta todas las filas que participan en grupos duplicados y
las enumera en la traza. La evidencia conserva además cuántas son excedentes,
porque esa cifra sólo corresponde a la acción que conserva la primera fila.

## Bloquear declarando la pérdida

Una clave indicada por el usuario puede bajar la constante del trabajo, pero es
con pérdida: dos filas cuya clave difiere no se comparan. Las filas con `NA`
forman un bloque propio y también quedan contabilizadas. `alcance` informa los
pares fuera del alcance y su estimación sobre la muestra.

En `perfilar(clave = ...)`, la unicidad y la ausencia de nulos son comprobaciones
separadas. `meta$clave` conserva el estado de cada una cuando alguna no queda
verificada: una colisión entre `NA` puede ser útil para seguir la traza con la
semántica de R, pero no prueba una colisión de `NULL` en SQL; los ausentes son la
evidencia independiente contra `NOT NULL`.

Por eso la unicidad se evalúa **sólo entre las filas con la clave completa**, y
`filas_evaluadas` cuenta esas filas frente a `filas_totales`. Si ninguna fila
tiene la clave completa, el estado no es `verificada` —sería cierto sobre un
conjunto vacío— sino `sin_casos_evaluables`. Una clave sin ausentes y única no
agrega ese metadato al perfil histórico.

```{r bloqueo, eval= requireNamespace("stringdist", quietly = TRUE)}
bloqueado <- detectar_duplicados_aproximados(
  datos, columnas = c("nombre", "domicilio"), estrategia = "teselas",
  bloquear_por = "anio", max_resultados = 100
)
bloqueado$alcance[, c(
  "bloqueo_por", "bloqueo_pares_fuera_alcance",
  "bloqueo_perdida", "bloqueo_severidad"
)]
```

El paquete no adivina una clave por su nombre ni por una jerarquía territorial:
la columna la elige quien conoce el dato.

## Lotes sin pérdida

`lotes = TRUE` escribe parciales en un directorio elegido por el usuario (por
omisión se usa uno temporal), cruza los grupos y une la misma respuesta exacta.
El objeto declara los archivos, bytes, directorio y que los parciales no son
reanudables. La comparación sigue siendo exacta; sólo cambia cuánta memoria se
usa a la vez.

```{r lotes, eval= requireNamespace("stringdist", quietly = TRUE)}
dir <- tempfile("lupa-lotes-")
por_lotes <- detectar_duplicados_aproximados(
  datos, columnas = c("nombre", "domicilio"), estrategia = "teselas",
  lotes = TRUE, tamano_lote = 3, directorio_lotes = dir,
  max_resultados = 100
)
por_lotes$lotes[c(
  "directorio", "n_parciales", "bytes_totales", "reanudable", "perdida"
)]
unlink(dir, recursive = TRUE)
```

Para decidir si la operación cabe, se recomienda llamar primero a
`estimar_costo()` y establecer `presupuesto_pares` en la detección. Así la
decisión queda separada del recorrido y el alcance permanece auditable.

## Presupuestos que miden trabajo y no unidades

Un tope que cuenta unidades trata igual a una columna de códigos de diez
caracteres y a una de WKT de mil. Una tabla del catálogo de PostGIS —3.912
filas, 5 columnas— tardaba **243 segundos**, y el detector de vocabulario era el
99,6 % del costo: 800 valores distintos son 319.600 pares, muy por debajo del
tope de dos millones, pero cada comparación era una Jaro-Winkler sobre 900
caracteres.

Por eso `max_trabajo_vocabulario` se mide en **comparaciones de carácter**, que
es el bucle interno de la distancia: comparar dos valores de largos `L1` y `L2`
cuesta del orden de `L1 × L2`. Contar pares por longitud media no alcanzaba —el
mismo presupuesto compraba 5,3 millones de unidades por segundo con valores de
900 caracteres y 44 millones con valores de 40—.

El valor por omisión está calibrado contra la medición, no contra la intuición,
y el criterio no fue sólo cortar el caso patológico sino **no tocar el común**:

| valores | largo | sin tope | con tope | comparado |
| --- | --- | --- | --- | --- |
| 800 | 900 | 61,3 s | 4,6 s | 27,8 % |
| 2000 | 80 | 5,0 s | 5,1 s | 100 % |

Una columna corriente de dos mil valores se compara entera **mientras sus
valores midan menos de unos cien caracteres**. El tope por trabajo muerde cuando
`L² · n(n-1)/2` supera `2e10`, así que para dos mil valores distintos el corte
está en 101 caracteres:

| valores | largo | ¿se recorta? | formas comparadas |
| ---: | ---: | --- | ---: |
| 2000 | 80 | no | 2000 |
| 2000 | 100 | no | 2000 |
| 2000 | 101 | **sí**, por `max_trabajo` | 1980 |
| 2000 | 200 | sí, por `max_trabajo` | 1000 |

Conviene tenerlo presente porque la columna que motivó el presupuesto —WKT de
900 caracteres— cae del lado recortado: la tranquilidad de «dos mil valores se
comparan enteros» no alcanza a los datos que hicieron falta el tope.

Y lo que sí se
recorta **se declara**, con las dos cuentas separadas: cuántas formas
normalizadas quedaron sin comparar y cuánto trabajo eran, junto con cuál de los
topes recortó, en el alcance del hallazgo y en `cobertura_diagnosticos`. Si
aprietan los dos, el motivo los nombra a los dos, porque hay que poder elegir
cuál aflojar.

Un detalle que conviene saber antes de confiar en un recorte: las formas que sí
se comparan son **las primeras en orden alfabético**, no una muestra ni las
primeras en aparecer. Lo que queda afuera es el tramo final del alfabeto, y eso
se declara.

Que sea el alfabeto y no el orden de llegada no es una preferencia de estilo:
**tomarlas en orden de llegada hacía que el veredicto dependiera de cómo viniera
ordenado el archivo.** Medido sobre la columna `nombre` de *Ejes de vías de
circulación* de Montevideo —45.400 filas, 8.318 formas distintas, del catálogo
nacional de datos abiertos—, las mismas filas daban:

| orden de las filas | grupos de casi-duplicados |
| --- | --- |
| tal como viene el archivo | 26 |
| desordenado (tres semillas) | 70, 71, 85 |
| alfabético | 148 |

Un perfilador que da 26 o 148 según el orden de las filas está midiendo la forma
física de la tabla y no los datos. Ordenando antes de recortar, los cinco órdenes
dan **148**.

El alfabeto además no es una elección arbitraria entre órdenes estables: deja los
casi-duplicados **adyacentes** —`CAMINO CARRASCO` al lado de `CAMINO AGRARIOS`—,
así que el corte cae entre familias en vez de partirlas. Una muestra al azar
rompe pares: si de un grupo de dos sobrevive uno, el grupo desaparece. Por eso el
azar rinde 70–85 y el orden rinde 148 con el mismo presupuesto.

`detectar_dependencias()` tiene el suyo, `max_trabajo`, en unidades **fila-par**:
ahí el costo es del orden de `columnas² × filas`, y `max_comparaciones` no lo
veía —158 columnas son 24.806 pares, muy por debajo de las 200.000 del tope—. Se
combina con `max_comparaciones` y manda el más restrictivo. Desde `perfilar()`
los dos presupuestos se llaman `max_trabajo_vocabulario` y
`max_trabajo_dependencias`, y `Inf` desactiva cualquiera de ellos.

El banco `benchmark/medir_costo_texto.R` reproduce el barrido completo, para que
la calibración se pueda rehacer si cambia la implementación de la distancia.

## El recorte de pares, y por qué también se ordena por contenido

Hay un segundo recorte, y hasta acá lo veníamos usando sin mirarlo:
`max_resultados`, que en todos los ejemplos de arriba vale `100`. Ese tope no
decide **qué formas se comparan** —eso era el presupuesto de vocabulario— sino
**cuántos pares se devuelven** una vez comparadas.

Conserva los más cercanos, ordenando por distancia. El problema aparecía entre
pares **empatados**: ahí desempataba por posición de fila, así que cuáles
sobrevivían al corte dependía del orden en que llegaron las filas.

No es un caso raro. Los empates son la regla cuando las variantes se parecen del
mismo modo —un espacio de más, un sufijo societario, una letra caída—, porque la
distancia sale idéntica. Medido sobre 60 grupos construidos para que sus 60 pares
internos compartan exactamente la misma distancia, con el corte en 30:

| orden de las filas | grupos representados | en común con el natural |
| --- | --- | --- |
| natural | 30 | — |
| inverso | 30 | **0** |
| barajado (tres semillas) | 30 | **0** |

Cinco órdenes, treinta grupos cada uno, ni uno compartido. Es el mismo defecto que
la sección anterior ya había encontrado y resuelto para el recorte de formas, así
que la respuesta es la misma: **ordenar por contenido**. El desempate usa ahora el
rango canónico del valor, con una clave simétrica —`min` y `max` del rango— para
que tampoco dependa de cuál fila quedó primera dentro del par. Los cinco órdenes
devuelven exactamente los mismos grupos.

El rango se calcula una sola vez sobre el universo completo de la corrida, no por
lote ni por tesela: una numeración local volvería a hacer que la comparación entre
lotes dependiera de cómo se repartieron.

### Lo que ordenar no arregla

Un corte dentro de un empate deja afuera pares **igual de cercanos** que los que
conserva. Eso no lo arregla ningún orden, y por eso se declara:

```r
alcance$distancia_corte        # la distancia donde cayó el corte
alcance$n_en_distancia_corte   # cuántos de los conservados la comparten
alcance$corte_en_empate        # TRUE si el corte cayó dentro de un empate
```

`corte_en_empate` **no es `truncado` con otro nombre**: cuando el corte cae en una
distancia única, da `FALSE` aunque haya habido recorte. Si da `TRUE`, el número de
grupos que ve es un subconjunto de los que había —estable y reproducible, pero
subconjunto—, y subir `max_resultados` por encima del empate los trae a todos.

Se mide contra **lo que el recorte descartó**, no contra lo que quedó: si en el
borde sobrevive un solo par, contar los conservados daría 1 y la señal diría que
no hubo empate, cuando puede haber tirado varios a esa misma distancia.

Y hay un límite que ningún orden saca: si varias filas comparten el valor
comparado, el conjunto de **pares de valores** sale idéntico en cualquier orden,
pero **cuáles filas** los representan cambia. Esas filas son indistinguibles en la
columna que se compara, así que su única identidad es la posición —justo lo que
varía al reordenar—. Si importa qué instancia se informa, hace falta una clave que
las distinga.

### Y una advertencia sobre el camino LSH

Con más de diez mil valores distintos entra MinHash/LSH, y ahí el **conjunto de
candidatos** depende del orden de las filas: el vocabulario de q-gramas se numera
por orden de primera aparición y esa numeración alimenta las firmas. Reordenar la
tabla cambia qué pares se proponen.

Eso está **dentro de la garantía declarada**, no es un defecto: medido sobre 1.200
filas, de los 11.822 pares que cambian al barajar, el Jaccard de q-gramas más alto
es 0,7857 y no se pierde **ninguno** por encima de 0,8, donde el alcance declara un
recall de 0,9998. La rotación está entera en la cola de pares apenas parecidos,
donde LSH dice que no promete nada.

Pero es una propiedad del resultado, así que el alcance la declara y no hay que
venir a buscarla acá:

```r
alcance$lsh_candidatos_dependen_orden_filas   # TRUE bajo LSH
alcance$lsh_orden_vocabulario                 # "primera_aparicion"
```

El segundo no es decorativo. Nombra **el mecanismo**: el vocabulario se numera por
orden de primera aparición, y si alguna vez esa numeración se canoniza, ese valor
cambia y la dependencia deja de declararse sola. Ninguno de los dos aparece en el
camino exhaustivo, que no tiene esa dependencia.
