---
title: "Escala y duplicados"
output: rmarkdown::html_vignette
vignette: >
  %\VignetteIndexEntry{Escala y duplicados}
  %\VignetteEngine{knitr::rmarkdown}
  %\VignetteEncoding{UTF-8}
---

```{r setup, include=FALSE}
knitr::opts_chunk$set(collapse = TRUE, comment = "#>")
options(width = 90)
```

Esta guía muestra cómo elegir una estrategia para comparar registros sin
ocultar el costo ni la pérdida de alcance. La comparación aproximada está
apagada en `perfilar()`; se solicita de forma explícita y siempre informa qué
pares se miraron.

Las llamadas a `stringdist` usan por omisión `nucleos =
getOption("lupa.nucleos", 2L)`. El valor efectivo queda en
`alcance$nucleos_usados`; se puede cambiar por llamada o mediante la opción,
pero la cantidad de hilos no cambia los pares ni los hallazgos, sólo el tiempo.
Las mediciones de escala fijan dos hilos para que los tiempos sean comparables
entre corridas y máquinas.

## Un conjunto pequeño

```{r datos}
library(lupa)
datos <- data.frame(
  id = 1:8,
  nombre = c(
    "Ana Perez", "Ana Peres", "Luis Silva", "Luis Silva",
    "Marta Gómez", "Marta Gomez", "Rosa Díaz", "Rosa Diaz"
  ),
  domicilio = c(
    "Calle 1 123", "Calle 1 123", "Ruta 5 40", "Ruta 5 40",
    "Plaza 2 8", "Plaza 2 8", "Calle 9 20", "Calle 9 20"
  ),
  anio = c(2022, 2022, 2021, 2021, 2020, 2020, NA, NA),
  stringsAsFactors = FALSE
)
```

## Estimar antes de comparar

`estimar_costo()` es un acto deliberado: devuelve la cantidad prevista de
candidatos, la muestra usada y, cuando corresponde, un pronóstico de tiempo
marcado como no determinista. En el camino exacto la cuenta de pares es exacta.

```{r estimar}
estimacion <- estimar_costo(
  datos, columnas = c("nombre", "domicilio"), estrategia = "lsh",
  lsh_muestra_estimacion = 100
)
estimacion[c(
  "candidatos_previstos", "probabilidad_candidato_estimada",
  "muestra_estimacion", "vocabulario"
)]
```

El pronóstico de tiempo, cuando aparece, es un piso de la etapa de comparación
`stringdist`: no incluye la firma MinHash, el bandeo, las cubetas ni el troceo.
Su campo `estimacion$tiempo_estimado_etapa` lo deja explícito.

Si el pronóstico supera el límite elegido, `presupuesto_pares` corta antes de
comparar. En una sesión interactiva se puede decidir explícitamente continuar;
en un script no se solicita entrada.

## Comparación exacta y LSH

Hasta el tope de pares, la estrategia por teselas es exhaustiva y conserva la
misma respuesta que una corrida sin lotes. Para tablas grandes, LSH genera
candidatos mediante MinHash y declara en `alcance` su muestra, sus bandas y la
garantía de colisión.

```{r comparar, eval= requireNamespace("stringdist", quietly = TRUE)}
exacto <- detectar_duplicados_aproximados(
  datos, columnas = c("nombre", "domicilio"), estrategia = "teselas",
  max_resultados = 100
)
lsh <- detectar_duplicados_aproximados(
  datos, columnas = c("nombre", "domicilio"), estrategia = "lsh",
  max_resultados = 100
)
exacto$pares[, c("fila_1", "fila_2", "distancia", "tipo_par")]
lsh$alcance[, c("modo_comparacion", "n_pares_comparados", "n_pares_hallados")]
```

Un par parecido nunca se presenta como identidad y no se propone eliminar ni
fusionar registros. Si `stringdist` no está disponible, el resultado declara
que la comparación no se ejecutó en vez de fallar con un error críptico.

## Bloquear declarando la pérdida

Una clave indicada por el usuario puede bajar la constante del trabajo, pero es
con pérdida: dos filas cuya clave difiere no se comparan. Las filas con `NA`
forman un bloque propio y también quedan contabilizadas. `alcance` informa los
pares fuera del alcance y su estimación sobre la muestra.

```{r bloqueo, eval= requireNamespace("stringdist", quietly = TRUE)}
bloqueado <- detectar_duplicados_aproximados(
  datos, columnas = c("nombre", "domicilio"), estrategia = "teselas",
  bloquear_por = "anio", max_resultados = 100
)
bloqueado$alcance[, c(
  "bloqueo_por", "bloqueo_pares_fuera_alcance",
  "bloqueo_perdida", "bloqueo_severidad"
)]
```

El paquete no adivina una clave por su nombre ni por una jerarquía territorial:
la columna la elige quien conoce el dato.

## Lotes sin pérdida

`lotes = TRUE` escribe parciales en un directorio elegido por el usuario (por
omisión se usa uno temporal), cruza los grupos y une la misma respuesta exacta.
El objeto declara los archivos, bytes, directorio y que los parciales no son
reanudables. La comparación sigue siendo exacta; sólo cambia cuánta memoria se
usa a la vez.

```{r lotes, eval= requireNamespace("stringdist", quietly = TRUE)}
dir <- tempfile("lupa-lotes-")
por_lotes <- detectar_duplicados_aproximados(
  datos, columnas = c("nombre", "domicilio"), estrategia = "teselas",
  lotes = TRUE, tamano_lote = 3, directorio_lotes = dir,
  max_resultados = 100
)
por_lotes$lotes[c(
  "directorio", "n_parciales", "bytes_totales", "reanudable", "perdida"
)]
unlink(dir, recursive = TRUE)
```

Para decidir si la operación cabe, se recomienda llamar primero a
`estimar_costo()` y establecer `presupuesto_pares` en la detección. Así la
decisión queda separada del recorrido y el alcance permanece auditable.
