---
title: "Histórico y monitoreo de deriva"
output: rmarkdown::html_vignette
vignette: >
  %\VignetteIndexEntry{Histórico y monitoreo de deriva}
  %\VignetteEngine{knitr::rmarkdown}
  %\VignetteEncoding{UTF-8}
---

```{r, setup, include=FALSE}
knitr::opts_chunk$set(collapse = TRUE, comment = "#>")
options(width = 90)
```

Una medición aislada describe una entrega. Varias corridas permiten saber si la
calidad mejora y si cambió la estructura que el modelo esperaba.

```{r}
library(lupa)
```

## Serie de evaluaciones

El identificador y la fecha se fijan al medir. Aquí se evalúa la completitud de
la misma columna en dos meses.

```{r}
nucleo <- metricas_nucleo()
instancia <- instanciar(
  especializar(nucleo$NoNulo, nombre_especifico = "NoNuloDato"),
  "entrega", "dato"
)
modelo_calidad <- modelo(instancia)

enero <- medir(
  modelo_calidad, data.frame(dato = c("A", NA, "C", NA)),
  id_medicion = "enero",
  fecha = as.POSIXct("2026-01-31", tz = "UTC")
)
febrero <- medir(
  modelo_calidad, data.frame(dato = c("A", "B", "C", NA)),
  id_medicion = "febrero",
  fecha = as.POSIXct("2026-02-28", tz = "UTC")
)

enero <- agregar(enero, "atributo", "ratio")
febrero <- agregar(febrero, "atributo", "ratio")
regla <- regla_evaluacion("Completitud mayor al 60 %", function(x) x > 0.6)
perfil <- perfil_evaluacion("Operativo", regla)
evaluacion_enero <- evaluar(enero, perfil)
evaluacion_febrero <- evaluar(febrero, perfil)
comparar_evaluaciones(evaluacion_enero, evaluacion_febrero)
```

`historico_calidad()` normaliza las corridas en un `data.frame` plano y
versionado. Puede escribirse como CSV o llevarse a una tabla institucional sin
desarmar listas anidadas.

```{r}
historico <- historico_calidad(evaluacion_enero, evaluacion_febrero)
historico[, c("id_medicion", "fecha", "nivel", "resultado")]
detectar_deriva_calidad(historico, umbral = 0.05)
```

`acumular_historico()` existe para el flujo incremental: amplía una serie ya
guardada y no duplica una corrida idéntica.

```{r}
historico_incremental <- acumular_historico(
  historico_calidad(evaluacion_enero), evaluacion_febrero
)
identical(historico, historico_incremental)
```

La persistencia usa RDS y no agrega dependencias. El archivo no se sobrescribe
sin consentimiento.

```{r}
archivo <- tempfile(fileext = ".rds")
guardar_historico(historico, archivo)
recuperado <- leer_historico(archivo)
identical(historico, recuperado)
unlink(archivo)
```

## Deriva estructural entre entregas

`comparar_perfiles()` distingue cambios de esquema y cambios sobre columnas
comparables. Informa columnas nuevas o retiradas, tipos, ausencias,
cardinalidad, rangos, patrones y hallazgos.

```{r}
data(datos_administrativos)
entrega_enero <- datos_administrativos
entrega_febrero <- datos_administrativos
entrega_febrero$cedula[1] <- "12345678"
entrega_febrero$nueva_columna <- "nuevo"

perfil_enero <- perfilar(
  entrega_enero,
  fecha = as.POSIXct("2026-01-31", tz = "UTC")
)
perfil_febrero <- perfilar(
  entrega_febrero,
  fecha = as.POSIXct("2026-02-28", tz = "UTC")
)
deriva <- comparar_perfiles(perfil_enero, perfil_febrero)
deriva[, c("columna", "aspecto", "cambio", "severidad")]
```

Una comparación contra el mismo perfil produce cero cambios. Las columnas que
sólo existen en un lado se informan como cambios estructurales; no hacen fallar
la comparación de las demás.

```{r}
nrow(comparar_perfiles(perfil_enero, perfil_enero))
```

## Equivalencia de resúmenes

`comparar_equivalencia()` devuelve una fila por columna y campo compartidos.
Compara con igualdad exacta los conteos y usa la tolerancia declarada por quien
llama sólo para los campos flotantes.

```{r equivalencia}
set.seed(20260831)
datos_equivalencia <- data.frame(
  monto = c(10, 20, 30, 40),
  stringsAsFactors = FALSE
)
perfil_equivalencia_anterior <- perfilar(
  datos_equivalencia, muestra = Inf, analizar_dependencias = FALSE
)
perfil_equivalencia_actual <- perfilar(
  datos_equivalencia, muestra = Inf, analizar_dependencias = FALSE
)

fila_monto <- match(
  "monto", perfil_equivalencia_actual$columnas$columna
)
perfil_equivalencia_actual$columnas$media[fila_monto] <-
  perfil_equivalencia_actual$columnas$media[fila_monto] + 0.001
perfil_equivalencia_actual$columnas$n[fila_monto] <-
  perfil_equivalencia_actual$columnas$n[fila_monto] + 1L

tolerancia_llamador <- 0.01
equivalencia <- comparar_equivalencia(
  perfil_equivalencia_anterior, perfil_equivalencia_actual,
  tolerancia = tolerancia_llamador
)
campos_mostrados <- c("n", "n_faltantes", "media")
equivalencia_monto <- equivalencia[
  equivalencia$columna == "monto" & equivalencia$campo %in% campos_mostrados,
  , drop = FALSE
]
equivalencia_monto <- equivalencia_monto[
  match(campos_mostrados, equivalencia_monto$campo),
  c("campo", "valor_anterior", "valor_actual", "veredicto", "motivo",
    "tipo_eje", "tolerancia")
]
equivalencia_monto
```

La salida muestra los tres veredictos y el motivo de cada fila; la tolerancia
es del llamador y viaja ecoada en `tolerancia`. En los ejes exactos,
`equivalente` es inalcanzable: el conteo cambiado permanece
`materialmente_distinto` con cualquier tolerancia válida.

```{r equivalencia-eje-exacto}
tolerancias <- c(0, tolerancia_llamador, 1e12)
veredictos_conteo <- vapply(tolerancias, function(tolerancia) {
  prueba <- comparar_equivalencia(
    perfil_equivalencia_anterior, perfil_equivalencia_actual,
    tolerancia = tolerancia
  )
  as.character(prueba$veredicto[
    prueba$columna == "monto" & prueba$campo == "n"
  ])
}, character(1))
data.frame(tolerancia = tolerancias, veredicto_n = veredictos_conteo)
stopifnot(all(veredictos_conteo == "materialmente_distinto"))
```

El invariante es deliberado: devuelve datos, no decisiones.
