---
title: "Histórico y monitoreo de deriva"
output: rmarkdown::html_vignette
vignette: >
  %\VignetteIndexEntry{Histórico y monitoreo de deriva}
  %\VignetteEngine{knitr::rmarkdown}
  %\VignetteEncoding{UTF-8}
---

```{r, setup, include=FALSE}
knitr::opts_chunk$set(collapse = TRUE, comment = "#>")
options(width = 90)
```

Una medición aislada describe una entrega. Varias corridas permiten saber si la
calidad mejora y si cambió la estructura que el modelo esperaba.

```{r}
library(lupa)
```

## Serie de evaluaciones

El identificador y la fecha se fijan al medir. Aquí se evalúa la completitud de
la misma columna en dos meses.

```{r}
nucleo <- metricas_nucleo()
instancia <- instanciar(
  especializar(nucleo$NoNulo, nombre_especifico = "NoNuloDato"),
  "entrega", "dato"
)
modelo_calidad <- modelo(instancia)

enero <- medir(
  modelo_calidad, data.frame(dato = c("A", NA, "C", NA)),
  id_medicion = "enero",
  fecha = as.POSIXct("2026-01-31", tz = "UTC")
)
febrero <- medir(
  modelo_calidad, data.frame(dato = c("A", "B", "C", NA)),
  id_medicion = "febrero",
  fecha = as.POSIXct("2026-02-28", tz = "UTC")
)

enero <- agregar(enero, "atributo", "ratio")
febrero <- agregar(febrero, "atributo", "ratio")
regla <- regla_evaluacion("Completitud mayor al 60 %", function(x) x > 0.6)
perfil <- perfil_evaluacion("Operativo", regla)
evaluacion_enero <- evaluar(enero, perfil)
evaluacion_febrero <- evaluar(febrero, perfil)
comparar_evaluaciones(evaluacion_enero, evaluacion_febrero)
```

`historico_calidad()` normaliza las corridas en un `data.frame` plano y
versionado. Puede escribirse como CSV o llevarse a una tabla institucional sin
desarmar listas anidadas.

```{r}
historico <- historico_calidad(evaluacion_enero, evaluacion_febrero)
historico[, c("id_medicion", "fecha", "nivel", "resultado")]
detectar_deriva_calidad(historico, umbral = 0.05)
```

`acumular_historico()` existe para el flujo incremental: amplía una serie ya
guardada y no duplica una corrida idéntica.

```{r}
historico_incremental <- acumular_historico(
  historico_calidad(evaluacion_enero), evaluacion_febrero
)
identical(historico, historico_incremental)
```

La persistencia usa RDS y no agrega dependencias. El archivo no se sobrescribe
sin consentimiento.

```{r}
archivo <- tempfile(fileext = ".rds")
guardar_historico(historico, archivo)
recuperado <- leer_historico(archivo)
identical(historico, recuperado)
unlink(archivo)
```

## Deriva estructural entre entregas

`comparar_perfiles()` distingue cambios de esquema y cambios sobre columnas
comparables. Informa columnas nuevas o retiradas, tipos, ausencias,
cardinalidad, rangos, patrones y hallazgos.

```{r}
data(datos_administrativos)
entrega_enero <- datos_administrativos
entrega_febrero <- datos_administrativos
entrega_febrero$cedula[1] <- "12345678"
entrega_febrero$nueva_columna <- "nuevo"

perfil_enero <- perfilar(
  entrega_enero,
  fecha = as.POSIXct("2026-01-31", tz = "UTC")
)
perfil_febrero <- perfilar(
  entrega_febrero,
  fecha = as.POSIXct("2026-02-28", tz = "UTC")
)
deriva <- comparar_perfiles(perfil_enero, perfil_febrero)
deriva[, c("columna", "aspecto", "cambio", "severidad")]
```

Una comparación contra el mismo perfil produce cero cambios. Las columnas que
sólo existen en un lado se informan como cambios estructurales; no hacen fallar
la comparación de las demás.

```{r}
nrow(comparar_perfiles(perfil_enero, perfil_enero))
```
