---
title: "Limpiar con un plan auditable"
output: rmarkdown::html_vignette
vignette: >
  %\VignetteIndexEntry{Limpiar con un plan auditable}
  %\VignetteEngine{knitr::rmarkdown}
  %\VignetteEncoding{UTF-8}
---

```{r, setup, include=FALSE}
knitr::opts_chunk$set(collapse = TRUE, comment = "#>")
options(width = 90)
```

Diagnosticar no autoriza a modificar datos. En `lupa`, el producto de la etapa
de mejora es primero un plan inspeccionable, filtrable y editable.

```{r}
library(lupa)
data(datos_administrativos)

perfil <- perfilar(datos_administrativos)
plan <- planificar_limpieza(perfil, datos_administrativos)
plan[, c(
  "id_accion", "grupo", "columna", "estrategia",
  "recomendada", "aplicar", "reversible", "estado"
)]
```

## Recomendaciones y decisiones de dominio

Una acción se recomienda sólo si es correcta con independencia del dominio:
por ejemplo, convertir un sentinela textual inequívoco a `NA` o quitar espacios
de borde. Normalizar mayúsculas, convertir un sentinela numérico o winsorizar un
valor extremo exige contexto y queda desactivado.

La justificación acompaña cada alternativa.

```{r}
plan[, c("estrategia", "justificacion")]
```

`normalizacion()` permite declarar qué diferencias se ignoran al comparar. El
perfil cambia sólo la representación de comparación; nunca modifica los datos.

```{r}
normalizacion(acentos = FALSE, puntuacion = TRUE)
```

## Grupos mutuamente excluyentes

Las alternativas de un mismo hallazgo comparten `grupo`. Como máximo una puede
tener `aplicar = TRUE`. `decision_grupo` distingue un grupo pendiente de una
decisión explícita de no actuar; no se inventa una fila ficticia de “no hacer
nada”.

```{r}
grupos <- plan[!is.na(plan$grupo), c(
  "grupo", "estrategia", "recomendada", "aplicar", "decision_grupo"
)]
grupos
```

El modo guiado es una capa opcional. Fuera de una sesión interactiva devuelve
el plan sin bloquear; en una consola recorre sólo decisiones pendientes o
riesgosas.

```{r}
identical(guiar_limpieza(plan, datos_administrativos), plan)
```

## Aplicar conserva evidencia

```{r}
copia <- datos_administrativos
resultado <- aplicar(plan, datos_administrativos)
identical(datos_administrativos, copia)
resultado$registro[, c(
  "estrategia", "n_cambiadas", "n_filas_eliminadas", "n_columnas_eliminadas"
)]
```

Las acciones destructivas nunca son recomendadas. Aunque el usuario las active
en el plan, `aplicar()` exige además `permitir_eliminacion = TRUE`; lo retirado
se conserva en `resultado$eliminados` salvo decisión contraria.

## Imputar por una dependencia

Una dependencia funcional exacta permite deducir un valor desde los propios
datos, pero sigue siendo una regularidad observada en una entrega. Puede
representar una regla real o un error sistemático. Por eso la acción se ofrece
con mapa y soporte, pero no queda recomendada ni activa.

```{r}
datos <- data.frame(
  codigo = rep(1:3, each = 4),
  descripcion = rep(c("A", "B", "C"), each = 4),
  stringsAsFactors = FALSE
)
datos$descripcion[c(2, 6)] <- NA
perfil_fd <- perfilar(datos, muestra = Inf)
plan_fd <- planificar_limpieza(perfil_fd, datos)
imputacion <- grep(
  "^imputar_dependencia_funcional", plan_fd$estrategia
)
plan_fd[imputacion, c(
  "estrategia", "recomendada", "aplicar", "justificacion"
)]
```

Después de confirmar la regla, el usuario activa una alternativa y registra la
decisión. La dependencia vuelve a validarse al aplicar el plan.

```{r}
plan_fd$aplicar[imputacion[1]] <- TRUE
plan_fd$decision_grupo[imputacion[1]] <- "elegida"
resultado_fd <- aplicar(plan_fd, datos)
resultado_fd$datos
resultado_fd$registro[, c("estrategia", "n_cambiadas")]
```

El ciclo termina volviendo a perfilar. Así la mejora queda vinculada a un plan y
a un registro, no a una transformación invisible.
