---
title: "Medir y evaluar"
output: rmarkdown::html_vignette
vignette: >
  %\VignetteIndexEntry{Medir y evaluar}
  %\VignetteEngine{knitr::rmarkdown}
  %\VignetteEncoding{UTF-8}
---

```{r, setup, include=FALSE}
knitr::opts_chunk$set(collapse = TRUE, comment = "#>")
options(width = 90)
```

Medir exige una taxonomía que dé contexto a cada métrica. Este recorrido usa
un marco mínimo declarado para el ejemplo; la arquitectura, los marcos
incluidos y la cobertura se explican en
[Definir la calidad](definir-la-calidad.html).

```{r}
library(lupa)

marco_medicion <- marco_calidad("Marco mínimo de medición", list(
  Trazabilidad = "Origen documentado",
  Completitud = "Densidad",
  Unicidad = "No-duplicación"
))
```

## Tres niveles de métrica

Una métrica genérica declara semántica, granularidad, tipo de resultado y
propiedades. Especializar fija propiedades reutilizables; instanciar liga esa
especialización a objetos concretos.

```{r}
nucleo <- metricas_nucleo()
no_nulo <- nucleo$NoNulo
no_nulo_personas <- especializar(
  no_nulo, nombre_especifico = "NoNuloDocumento"
)
documento <- instanciar(no_nulo_personas, "personas", "documento")
documento$declaracion[c("nombre", "granularidad", "tipo_resultado")]
```

La separación permite reutilizar la misma definición sobre entregas y columnas
distintas.

### Una métrica propia de punta a punta

El gancho `metodo` recibe una lista con nombre de tablas y la instancia que se
está midiendo. Devuelve una fila por objeto medido con las columnas
`resultado`, `entidad`, `atributo`, `fila` y `objeto`. Este ejemplo declara una
métrica ajena a los catálogos incluidos y muestra las dos llamadas de la
fábrica: la primera especializa y la segunda instancia.

```{r}
metodo_origen <- function(tablas, instancia) {
  x <- tablas[[instancia$entidad]][[instancia$atributos]]
  data.frame(
    resultado = !is.na(x) & nzchar(x),
    entidad = instancia$entidad,
    atributo = instancia$atributos,
    fila = seq_along(x),
    objeto = paste0(instancia$entidad, "$", instancia$atributos,
                    "[", seq_along(x), "]")
  )
}

OrigenDeclarado <- metrica(
  nombre = "OrigenDeclarado",
  semantica = "Indica si cada registro declara su sistema de origen.",
  granularidad = "instanciaAtributo",
  tipo_resultado = "booleano",
  dimension = "Trazabilidad",
  factor = "Origen documentado",
  metodo = metodo_origen
)
origen <- OrigenDeclarado()(entidad = "entrega", atributos = "origen")
datos_origen <- data.frame(origen = c("sistema_a", "", "sistema_b"))
medir(
  modelo(origen, marco = marco_medicion), datos_origen
)[, c("objeto_medible", "resultado")]
```

Cuando una métrica declara propiedades, `propiedades_metrica()` permite
consultarlas antes de llamar a `especializar()`.

```{r}
propiedades_metrica(nucleo$Formato)
```

## Medir y agregar

```{r}
datos <- data.frame(documento = c("1", "2", NA, "4"))
medidas <- medir(
  modelo(documento, marco = marco_medicion), datos,
  id_medicion = "enero",
  fecha = as.POSIXct("2026-01-31", tz = "UTC")
)
medidas[, c("objeto_medible", "resultado", "granularidad")]

agregar(medidas, "atributo", "ratio")[, c(
  "objeto_medible", "resultado", "agregacion"
)]
```

## Tablero, orientación e índice

`tablero_calidad()` resume la medición y conserva su marco y su cobertura. La
columna `orientacion` dice cómo leer cada proporción: `conformidad` significa
que un valor mayor es mejor, `defecto` que un valor menor es mejor y
`no_aplica` que la métrica no es una proporción combinable. Un `0.0063` de
`EntidadDuplicada` expresa poco defecto; un `0.9992` de `NoNulo` expresa mucha
conformidad. Los números no se leen igual aunque estén en la misma escala.

```{r}
modelo_tablero <- modelo(list(
  instanciar(especializar(nucleo$NoNulo), "padron", "codigo"),
  instanciar(especializar(nucleo$EntidadDuplicada), "padron")
), marco = marco_medicion)
datos_tablero <- data.frame(codigo = c("A", "B", "B", NA))
medidas_tablero <- medir(
  modelo_tablero, datos_tablero, id_medicion = "tablero-ejemplo"
)
tablero <- tablero_calidad(medidas_tablero, marco = marco_medicion)
tablero[, c(
  "dimension", "factor", "metrica", "valor", "orientacion", "universo"
)]
attr(tablero, "alcance")
```

Sin `pesos`, no hay número: `indice_calidad(tablero)` devuelve el tablero.
Los pesos no pertenecen a `lupa`; los declara el usuario según la decisión del
proyecto. El índice conserva además la cobertura que acompaña al tablero.

```{r}
indice_sin_pesos <- indice_calidad(tablero)
indice_sin_pesos

# Pesos elegidos para este ejemplo; no son valores predeterminados de lupa.
pesos_ejemplo <- c(Completitud = 0.6, Unicidad = 0.4)
indice <- indice_calidad(tablero, pesos = pesos_ejemplo)
indice
indice$cobertura
```

Para las métricas con orientación `defecto`, el índice usa `1 - valor`; las de
`no_aplica` quedan fuera y se conservan como exclusiones. El índice no promedia
por su cuenta dos componentes de una misma dimensión: exige que el usuario
declare `pesos_internos` para esa combinación.

```{r}
modelo_doble <- modelo(list(
  instanciar(
    especializar(nucleo$NoNulo), "padron", "codigo",
    nombre_instancia = "no-nulo-codigo"
  ),
  instanciar(
    especializar(nucleo$NoNulo), "padron", "nombre",
    nombre_instancia = "no-nulo-nombre"
  )
), marco = marco_medicion)
medidas_dobles <- medir(
  modelo_doble,
  data.frame(codigo = c("A", "B", NA), nombre = c("x", NA, "z")),
  id_medicion = "interno-ejemplo"
)
tablero_doble <- tablero_calidad(medidas_dobles, marco = marco_medicion)
tryCatch(
  indice_calidad(tablero_doble, pesos = c(Completitud = 1)),
  error = function(e) conditionMessage(e)
)
```

Una advertencia acompaña al índice cuando sus componentes provienen de
universos distintos, como celdas y filas. La cobertura y la advertencia no
resuelven esa diferencia: el índice sólo los combina porque el usuario declaró
los pesos.

Las cuatro agregaciones implementadas son:

- `ratio`, para resultados booleanos;
- `ratio_umbral`, para resultados reales;
- `promedio`;
- `promedio_ponderado`, con pesos en `[0, 1]` que suman uno por destino.

La función valida el tipo de resultado y la transición. No agrega hacia factor,
dimensión o modelo. Los resultados no acotados que el marco usa para
`ErrorEstandar` y actualidad conservan su unidad y no entran en estas cuatro
agregaciones.

## Evaluar no es volver a medir

Una regla expresa una condición sobre resultados. La evaluación de una regla es
la proporción que la cumple; la evaluación de un perfil es la media simple de
sus reglas. Los perfiles incluidos de AGESIC usan condiciones estrictas `> 0.5`,
`> 0.7` y `> 0.9`; otra familia se construye con umbrales con nombres.

```{r}
medida_atributo <- agregar(medidas, "atributo", "ratio")
madurez <- perfiles_madurez()
evaluar(medida_atributo, madurez$Intermedio)$perfiles
names(perfiles_madurez(umbrales = c(Inicial = 0.4, Consolidado = 0.85)))
```

El `id_medicion` y la fecha permanecen en las medidas para comparar corridas y
monitorear deriva.

## Referencias

[Batini C, Scannapieco M (2016)](https://doi.org/10.1007/978-3-319-24106-7).
*Data and Information Quality: Dimensions, Principles and Techniques*.
Springer.

[AGESIC (2020)](https://www.gub.uy/agencia-gobierno-electronico-sociedad-informacion-conocimiento/).
*Marco de trabajo para la Gestión de la Calidad de Datos en Gobierno Digital*,
versión 1.6. Presidencia de la República, Uruguay.
