---
title: "Perfilar una base"
output: rmarkdown::html_vignette
vignette: >
  %\VignetteIndexEntry{Perfilar una base}
  %\VignetteEngine{knitr::rmarkdown}
  %\VignetteEncoding{UTF-8}
---

```{r setup, include=FALSE}
knitr::opts_chunk$set(collapse = TRUE, comment = "#>")
options(width = 90)
```

`perfilar_dbi()` mantiene separados dos resultados porque provienen de
universos distintos:

- `resumen_tabla` calcula agregados SQL sobre la tabla completa;
- `perfil_muestra` ejecuta `perfilar()` sobre las filas traídas a memoria.

El resumen SQL usa `modo = "exacto"` por omisión. Para tablas grandes se puede
pedir `modo = "muestreado"`: las métricas se calculan sobre una relación
muestreada por el motor, no sobre una tabla traída a R. La capacidad se sondea
antes de medir; PostgreSQL y SQL Server pueden resolverla con `TABLESAMPLE`, y
otros motores con una función pseudoaleatoria y el límite de su dialecto. Si
ninguna forma es aceptada, las métricas quedan en `NA` y
`resumen_tabla$cobertura` conserva el motivo.

Cada registro de `resumen_tabla$sql` declara `alcance`, `universo`,
`tamano_muestra`, `fraccion`, `metodo` y `error_esperado`. En el modo
muestreado, `n_distintos` se conserva como cardinalidad observada en la
muestra, no como una estimación de la cardinalidad de la tabla completa.
`modo = "aproximado"` sondea las funciones nativas de cardinalidad y cuantiles;
si una no existe, se usa el respaldo exacto y el método queda registrado.

Mezclarlos en una fila, aun con un campo de alcance por resultado, permitiría
comparar cantidades como si pertenecieran al mismo perfil. Los dos bloques
impiden esa lectura.

## Un ejemplo en memoria

Para ejecutar el bloque se necesitan los paquetes opcionales `DBI` y
`RSQLite`, ambos declarados en `Suggests`. Si falta cualquiera de ellos, knitr
omite el bloque y la viñeta se construye sin error.

La llamada a `DBI::dbWriteTable()` crea la base de demostración en memoria.
Pertenece a la preparación del ejemplo; `perfilar_dbi()` no escribe en la base,
no crea tablas temporales y sólo emite consultas de lectura.

```{r base, eval = requireNamespace("DBI", quietly = TRUE) && requireNamespace("RSQLite", quietly = TRUE)}
library(lupa)

datos_base <- data.frame(
  id = 1:12,
  grupo = rep(c("A", "B", "C"), each = 4),
  valor = c(10, 12, NA, 14, 20, 22, 24, 26, 30, 32, 34, 36),
  fecha = as.character(as.Date("2026-01-01") + 0:11),
  stringsAsFactors = FALSE
)
datos_base

conexion <- DBI::dbConnect(RSQLite::SQLite(), ":memory:")
creada <- DBI::dbWriteTable(conexion, "entregas", datos_base)

sin_orden <- perfilar_dbi(
  conexion, "entregas", muestra = 5
)
perfil <- perfilar_dbi(
  conexion, "entregas", muestra = 5, orden_muestra = "id"
)
```

La conexión y los dos perfiles ya están preparados. Los bloques siguientes
consultan ese mismo estado: partir la explicación no implica recrear la base ni
volver a medirla.

## Antes de conectarse: qué hace falta para cada motor

`lupa` tiene una sola dependencia obligatoria. El paquete del motor y la
biblioteca del sistema que va debajo son cosa de quien instala, y el error que
aparece cuando falta alguna rara vez dice cuál es.

```{r requisitos, eval=FALSE}
requisitos_motor()            # el catálogo entero
requisitos_motor("mariadb")   # qué necesita MariaDB, y cómo conseguirlo
```

Por cada motor devuelve el paquete de R, la biblioteca del sistema con su nombre
en Debian y en Fedora, **la salida sin permisos de administrador** cuando
existe, el dialecto esperado y si está probado contra motor real o sólo
esperado.

Eso último importa y conviene leerlo con cuidado: la columna dice si **`lupa`**
se probó contra ese motor, no si tu instalación funciona. Y la comprobación de
la biblioteca del sistema es honesta sobre su propio límite — cuando sólo puede
decir «el paquete de R no está, y si al instalarlo falla la compilación lo que
falta es esto», dice eso, porque comprobar de verdad exigiría intentar compilar.

## Leer el resultado sin memorizar su forma

`perfilar()` devuelve un `perfil` plano y `perfilar_dbi()` un contenedor con dos
bloques. Es una diferencia real —una tabla en memoria y una tabla remota no son
lo mismo— pero convertía la lectura en un acertijo: `perfil$general$filas`
funciona sobre el primero y devuelve `NULL` sobre el segundo.

```{r accesores}
library(lupa)
en_memoria <- perfilar(datos_administrativos, analizar_dependencias = FALSE)
n_filas(en_memoria)
nrow(hallazgos(en_memoria))
nrow(cobertura(en_memoria))
sql_perfil(en_memoria)   # NULL: un perfil en memoria no emitió SQL
```

Los mismos cinco nombres sirven para las cuatro formas de salida. Y no inventan
lo que no hay: un perfil DBI sin muestra leída devuelve una tabla de hallazgos
vacía **con su aviso**, no una tabla que aparente que se midió y no había nada.

## Los dos bloques del resultado

`names(perfil)` hace visible la separación que devuelve `perfilar_dbi()`. La
tabla siguiente compara el alcance de cada bloque: las filas de origen y la
cantidad de campos analíticos, sin presentarlos como un único perfil.

```{r resultado, eval = requireNamespace("DBI", quietly = TRUE) && requireNamespace("RSQLite", quietly = TRUE)}

names(perfil)

data.frame(
  bloque = c("resumen_tabla", "perfil_muestra"),
  filas_fuente = c(
    perfil$resumen_tabla$meta$filas,
    perfil$perfil_muestra$meta$filas_analizadas
  ),
  campos_analiticos = c(
    ncol(perfil$resumen_tabla$columnas) - 1L,
    ncol(perfil$perfil_muestra$columnas) - 1L
  ),
  columnas_del_resultado = c(
    ncol(perfil$resumen_tabla$columnas),
    ncol(perfil$perfil_muestra$columnas)
  )
)
```

## `resumen_tabla`: agregados sobre la tabla completa

`resumen_tabla$columnas` contiene quince campos analíticos, además del nombre de
la columna. Son los conteos y agregados que esta interfaz puede calcular en SQL
sin traer la tabla: faltantes, distintos, moda y resúmenes cuantitativos, entre
otros. La salida se calcula sobre las doce filas completas de `entregas`.

```{r resumen, eval = requireNamespace("DBI", quietly = TRUE) && requireNamespace("RSQLite", quietly = TRUE)}

perfil$resumen_tabla$columnas[, c(
  "columna", "n", "n_faltantes", "n_distintos", "minimo", "maximo", "media"
)]
```

`perfil_muestra$columnas` contiene los 105 campos del perfil, pero su universo
son cinco filas en este ejemplo. Llamar *perfil* al resumen SQL afirmaría una
completitud que no tiene: el resumen cubre quince de esos aspectos sobre doce
filas; el perfil cubre sus 105 campos sobre las cinco filas obtenidas. Las
consultas, estados y motivos de los agregados SQL quedan en `resumen_tabla$sql`
para que también se vea qué aceptó o rechazó el motor.

## `perfil_muestra`: el perfil completo de la muestra

El perfil completo se obtiene en memoria sobre las cinco filas seleccionadas.
La salida muestra algunos de sus 105 campos para que se vean, junto con los
conteos, los faltantes, los distintos y el tipo inferido.

```{r muestra, eval = requireNamespace("DBI", quietly = TRUE) && requireNamespace("RSQLite", quietly = TRUE)}

perfil$perfil_muestra$columnas[, c(
  "columna", "n", "n_faltantes", "n_distintos", "tipo_inferido"
)]
```

Los hallazgos de `perfil_muestra` conservan sus unidades declaradas. En
particular, las inconsistencias de mayúsculas, las equivalencias Unicode y
`casi_duplicados_vocabulario` cuentan valores distintos, pero su trazabilidad
enumera por fila todas las filas que contienen esos valores. En el último caso
incluye las formas seleccionadas por el grupo, incluida la dominante. Por eso
la traza puede tener más filas que `n_afectados`; no es una contradicción de
alcance, sino el localizador del grupo que se debe revisar. El orden de la
traza prioriza las formas no dominantes antes de las dominantes, para que
`max_filas_hallazgo` conserve primero las filas accionables; la evidencia
declara cuántas filas mostradas pertenecen a cada forma. En `patron_raro`, la
evidencia agrega la proporción del patrón dominante y las filas en patrones no
dominantes excluidos por superar `umbral_patron_raro`; si el dominante no
alcanza `umbral_patron_dominante`, la no medición queda en
`cobertura_diagnosticos`.

Algunos controladores no saben traer ciertas columnas en una lectura corriente
—`TEXT` y `NTEXT` en SQL Server, `CLOB` y `BLOB` en Oracle, `bytea` en
PostgreSQL— y responden con un error al pedirlas junto con el resto. Una sola
columna así se llevaba puesta la muestra entera. Ahora, cuando la lectura falla,
`lupa` **averigua cuáles no se pueden leer y reintenta sin ellas**: la muestra
vuelve con las columnas que sí se pudieron leer, y `resumen_tabla$cobertura`
gana una fila `alcance_distinto` que nombra las que quedaron afuera y conserva
el motivo textual del motor.

Averiguarlo, y no deducirlo, es lo que hace que esto funcione contra un
controlador cualquiera. La versión anterior miraba el tipo que declara el motor
y lo comparaba contra una lista de nombres. Contra el driver `{SQL Server}` eso
no reconocía **ninguna** columna, porque ese driver no informa nombres sino
códigos numéricos de ODBC —`"-1"` en vez de `"varchar(max)"`—, y la muestra se
perdía igual, en silencio. Ahora el reintento **le pregunta al motor**: divide
el conjunto de columnas y va podando los subconjuntos que sí se leen, hasta
aislar las que fallan. El nombre del tipo sigue sirviendo de atajo —si se
reconoce, se ahorra el descarte—, pero ya no decide.

Eso cambia también lo que se puede afirmar. Cuando la omisión se resolvió por
descarte, `omision_comprobada` es `TRUE` y el aviso lo dice: cada una de esas
columnas falló por sí sola y el resto se leyó junto. Cuando la resolvió el
atajo, es `FALSE` y el aviso mantiene el "no se comprobó que sean la causa",
porque el reintento salta ante cualquier fallo y un corte de red que se recupera
en el segundo intento daría el mismo camino. `sondas_descarte` publica cuántas
consultas costó averiguarlo. El descarte está acotado: como mucho dos sondas por
columna, y nunca más de la mitad del saldo de `max_consultas`.

Si el descarte no aísla nada, no se inventa una culpable: la muestra se declara
no disponible y el motivo dice cuántos subconjuntos se probaron y cómo terminó.
En todos los casos el resumen por columna las cubre igual, porque los agregados
se calculan en el motor; lo que falta es su perfil por fila. Para incluirlas,
conviene convertirlas a texto acotado en una vista y perfilar la vista.

El bloque de metadatos del muestreo —`perfil_muestra$meta$origen_dbi$muestreo`—
describe lo que **de verdad** se leyó y no lo que se había planeado leer:
`columnas_leidas` son las columnas que la muestra trae, `sql_muestra` es la
consulta que se emitió, `metodo` y `acotado_en` describen la lectura que salió
—no la que se había planeado, que el reintento puede cambiar—, y
`columnas_omitidas` con `motivo_columnas_omitidas` dicen cuáles quedaron afuera
y qué respondió el motor.

## El muestreo declarado

`muestra = 5` declara las filas pedidas. La metadata registra además las filas
obtenidas, las doce filas totales, el método y el orden. Sin `orden_muestra`, un
`LIMIT 5` no tiene orden garantizado y `reproducible` es `FALSE`.

Con `orden_muestra = "id"`, `lupa` verifica en la tabla completa que el orden
sea único. Sólo entonces informa `reproducible = TRUE`. Indicar una columna que
se repite no alcanza: el orden puede quedar declarado y aun así no determinar
qué filas ocupan el límite.

```{r muestreo, eval = requireNamespace("DBI", quietly = TRUE) && requireNamespace("RSQLite", quietly = TRUE)}
resumir_muestreo <- function(x, caso) {
  m <- x$perfil_muestra$meta$origen_dbi$muestreo
  data.frame(
    caso = caso,
    filas_pedidas = m$filas_solicitadas,
    filas_obtenidas = m$filas_obtenidas,
    filas_totales = m$filas_totales_fuente,
    metodo = m$metodo,
    orden = if (length(m$orden_muestra)) {
      paste(m$orden_muestra, collapse = ", ")
    } else {
      "no declarado"
    },
    orden_unico_verificado = m$orden_unico_verificado,
    reproducible = m$reproducible,
    stringsAsFactors = FALSE
  )
}

rbind(
  resumir_muestreo(sin_orden, "sin orden"),
  resumir_muestreo(perfil, "orden por id")
)

data.frame(
  bloque = c("resumen_tabla", "perfil_muestra"),
  solo_lectura = c(
    perfil$resumen_tabla$meta$solo_lectura,
    perfil$perfil_muestra$meta$origen_dbi$solo_lectura
  ),
  objetos_temporales = c(
    perfil$resumen_tabla$meta$objetos_temporales,
    perfil$perfil_muestra$meta$origen_dbi$objetos_temporales
  )
)

invisible(DBI::dbDisconnect(conexion))
```

La metadata no convierte una muestra en la tabla completa. Permite que quien
consume el resultado compare cada bloque dentro de su propio alcance.

## Muestras y aproximaciones para tablas grandes

La muestra usada por `perfil_muestra` y la relación usada por
`modo = "muestreado"` son declaradas por separado. La primera se trae a R para
ejecutar el perfil completo; la segunda permanece en SQL para que los
agregados no recorran la tabla completa. La metadata de ambos bloques publica
el universo y el método efectivo.

```{r modos-grandes, eval=FALSE}
estimado <- perfilar_dbi(
  conexion, "entregas", muestra = 5000,
  modo = "muestreado", metricas = c(
    "validos", "distintos", "moda", "basicos", "mediana", "desvio"
  )
)

estimado$resumen_tabla$sql[
  estimado$resumen_tabla$sql$estado %in% c("estimado", "observado_muestra"),
  c("columna", "metrica", "estado", "universo", "tamano_muestra",
    "metodo", "fraccion", "error_esperado")
]

aproximado <- perfilar_dbi(
  conexion, "entregas", muestra = 5000, modo = "aproximado"
)
aproximado$resumen_tabla$meta$aproximaciones
```

`plan_perfilado_dbi()` emite las sondas de capacidad y predice el total que
costará la corrida. Publica un **rango**, y lo declara en
`attr(plan, "supuesto")`: `total` si no se rechaza ningún lote y
`total_lotes_rechazados` si se rechazan todos; el costo real cae entre los dos.
El extremo inferior cuenta una mediana y un desvío por columna numérica, y una
columna sin un solo valor válido no los emite; el superior suma los reintentos
por columna cuando el motor rechaza un lote. Para decidir si una corrida es
viable, saber entre qué y qué se mueve alcanza. La predicción incluye las sondas aunque una forma acertada
aparezca antes que las demás, porque el costo declarado no puede depender del
motor.

Ahora bien, **cuántas consultas se emiten no dice cuánto cuestan**: catorce
consultas sobre dos millones de filas son mucho más trabajo que doscientas
sobre mil, y quien mira el plan quiere saber si esto tarda segundos, minutos u
horas. Por eso el plan estima además la magnitud, en cuentas de verdad y no en
un índice inventado, y la estima en **dos mitades**, porque el reloj de una
corrida no lo decide siempre el motor.

La del motor son `filas_leidas`, cuántas filas habría que leer, y
`ordenaciones_completas`, cuántas veces habría que ordenar la tabla entera; se
resume en `magnitud_motor`. La del cliente son `columnas_texto` y
`pares_texto`, cuántos pares de formas podría comparar en R el detector de
vocabulario sobre la muestra; se resume en `magnitud_texto`. `magnitud` es **la
mayor de las dos** —`"baja"`, `"media"`, `"alta"`, o `"desconocida"` si no se
conoce el número de filas—.

Contar sólo el motor daba juicios falsos con números ciertos. Una tabla del
catálogo de PostGIS de 3.912 filas, con una columna de geometría guardada como
texto, pedía 64.592 lecturas de fila y cero ordenaciones: magnitud `"baja"`. Y
tardaba 35 segundos. El trabajo estaba del otro lado, comparando formas, que no
es una lectura de fila. Al imprimir el plan se ven las dos mitades, y el aviso
de magnitud alta viene con las palancas concretas para acotarla —que no son las
mismas de un lado que del otro—: `modo = "muestreado"`, recortar `metricas`,
bajar `muestra` o poner `max_consultas` para el motor, y
`max_trabajo_vocabulario` para lo que se hace en R.

Es una estimación y lo dice en `attr(plan, "supuesto_costo")`. La del motor
cuenta las filas que habría que leer **si ningún índice ayudara**, y cada
ordenación completa como `log2(filas)` pasadas; un índice sobre la columna
ordenada, o una tabla que entra en la memoria del motor, la bajan mucho. La del
cliente cuenta pares: el conteo es exacto, pero **cuánto cuesta cada par
depende del largo de los valores, que el plan no conoce sin leerlos**. Medido
acá, entre 660.000 y 960.000 pares por segundo con valores de cuarenta
caracteres, y unos 70.000 con valores de doscientos: con textos muy
largos el tiempo real es varias veces el que sugiere la referencia. Los números publicados no dependen de esos supuestos, así que quien no
los comparta puede rehacer la cuenta.

### Lo que el muestreo en el motor no puede darte

Cada métrica se pide en su propia consulta, así que **cada una saca su propia
muestra**. Eso es inherente a muestrear en el motor sin materializar una tabla
intermedia, y `lupa` no la materializa porque perfilar es una operación de sólo
lectura. La consecuencia es concreta: la media y la mediana de una misma columna
en `modo = "muestreado"` describen conjuntos de filas distintos, del mismo
tamaño pero no los mismos.

Por eso las formas candidatas están ordenadas por **previsibilidad del tamaño**
y no por costo. Primero la de cantidad fija, `TABLESAMPLE RESERVOIR (n ROWS)`;
después la de nivel de fila, `TABLESAMPLE BERNOULLI (p)`; y recién al final las
de bloque. Medido contra PostgreSQL 16, pidiendo el 20 % de una tabla de 5.000
filas en cuatro corridas:

```
TABLESAMPLE SYSTEM (20)      678  904  452  1384
TABLESAMPLE BERNOULLI (20)  1011 1017  981  1050
```

`SYSTEM` elige bloques enteros, así que el tamaño de la muestra salta de un
tercio al doble de lo pedido, y sobre una tabla chica puede dar cero. Con
tamaños tan distintos entre consultas, dos métricas del mismo perfil dejan de
ser comparables entre sí, y la guarda de coherencia interna —que compara, por
ejemplo, la frecuencia de la moda contra los válidos— empieza a declarar no
disponible lo que en realidad es incomparable.

Si necesitás que todas las métricas describan exactamente las mismas filas, el
camino es `perfil_muestra`: trae una muestra a R **una sola vez** y corre sobre
ella el perfil completo. Cuesta traer los datos; a cambio, todo lo que informa
habla del mismo conjunto.
