---
title: "Perfilar una base"
output: rmarkdown::html_vignette
vignette: >
  %\VignetteIndexEntry{Perfilar una base}
  %\VignetteEngine{knitr::rmarkdown}
  %\VignetteEncoding{UTF-8}
---

```{r setup, include=FALSE}
knitr::opts_chunk$set(collapse = TRUE, comment = "#>")
options(width = 90)
```

`perfilar_dbi()` mantiene separados dos resultados porque provienen de
universos distintos:

- `resumen_tabla` calcula agregados SQL sobre la tabla completa;
- `perfil_muestra` ejecuta `perfilar()` sobre las filas traídas a memoria.

Mezclarlos en una fila, aun con un campo de alcance por resultado, permitiría
comparar cantidades como si pertenecieran al mismo perfil. Los dos bloques
impiden esa lectura.

## Un ejemplo en memoria

Para ejecutar el bloque se necesitan los paquetes opcionales `DBI` y
`RSQLite`, ambos declarados en `Suggests`. Si falta cualquiera de ellos, knitr
omite el bloque y la viñeta se construye sin error.

La llamada a `DBI::dbWriteTable()` crea la base de demostración en memoria.
Pertenece a la preparación del ejemplo; `perfilar_dbi()` no escribe en la base,
no crea tablas temporales y sólo emite consultas de lectura.

```{r base, eval = requireNamespace("DBI", quietly = TRUE) && requireNamespace("RSQLite", quietly = TRUE)}
library(lupa)

datos_base <- data.frame(
  id = 1:12,
  grupo = rep(c("A", "B", "C"), each = 4),
  valor = c(10, 12, NA, 14, 20, 22, 24, 26, 30, 32, 34, 36),
  fecha = as.character(as.Date("2026-01-01") + 0:11),
  stringsAsFactors = FALSE
)
datos_base

conexion <- DBI::dbConnect(RSQLite::SQLite(), ":memory:")
creada <- DBI::dbWriteTable(conexion, "entregas", datos_base)

sin_orden <- perfilar_dbi(
  conexion, "entregas", muestra = 5
)
perfil <- perfilar_dbi(
  conexion, "entregas", muestra = 5, orden_muestra = "id"
)
```

La conexión y los dos perfiles ya están preparados. Los bloques siguientes
consultan ese mismo estado: partir la explicación no implica recrear la base ni
volver a medirla.

## Los dos bloques del resultado

`names(perfil)` hace visible la separación que devuelve `perfilar_dbi()`. La
tabla siguiente compara el alcance de cada bloque: las filas de origen y la
cantidad de campos analíticos, sin presentarlos como un único perfil.

```{r resultado, eval = requireNamespace("DBI", quietly = TRUE) && requireNamespace("RSQLite", quietly = TRUE)}

names(perfil)

data.frame(
  bloque = c("resumen_tabla", "perfil_muestra"),
  filas_fuente = c(
    perfil$resumen_tabla$meta$filas,
    perfil$perfil_muestra$meta$filas_analizadas
  ),
  campos_analiticos = c(
    ncol(perfil$resumen_tabla$columnas) - 1L,
    ncol(perfil$perfil_muestra$columnas) - 1L
  ),
  columnas_del_resultado = c(
    ncol(perfil$resumen_tabla$columnas),
    ncol(perfil$perfil_muestra$columnas)
  )
)
```

## `resumen_tabla`: agregados sobre la tabla completa

`resumen_tabla$columnas` contiene quince campos analíticos, además del nombre de
la columna. Son los conteos y agregados que esta interfaz puede calcular en SQL
sin traer la tabla: faltantes, distintos, moda y resúmenes cuantitativos, entre
otros. La salida se calcula sobre las doce filas completas de `entregas`.

```{r resumen, eval = requireNamespace("DBI", quietly = TRUE) && requireNamespace("RSQLite", quietly = TRUE)}

perfil$resumen_tabla$columnas[, c(
  "columna", "n", "n_faltantes", "n_distintos", "minimo", "maximo", "media"
)]
```

`perfil_muestra$columnas` contiene los 99 campos del perfil, pero su universo
son cinco filas en este ejemplo. Llamar *perfil* al resumen SQL afirmaría una
completitud que no tiene: el resumen cubre quince de esos aspectos sobre doce
filas; el perfil cubre sus 99 campos sobre las cinco filas obtenidas. Las
consultas, estados y motivos de los agregados SQL quedan en `resumen_tabla$sql`
para que también se vea qué aceptó o rechazó el motor.

## `perfil_muestra`: el perfil completo de la muestra

El perfil completo se obtiene en memoria sobre las cinco filas seleccionadas.
La salida muestra algunos de sus 99 campos para que se vean, junto con los
conteos, los faltantes, los distintos y el tipo inferido.

```{r muestra, eval = requireNamespace("DBI", quietly = TRUE) && requireNamespace("RSQLite", quietly = TRUE)}

perfil$perfil_muestra$columnas[, c(
  "columna", "n", "n_faltantes", "n_distintos", "tipo_inferido"
)]
```

Los hallazgos de `perfil_muestra` conservan sus unidades declaradas. En
particular, las inconsistencias de mayúsculas, las equivalencias Unicode y
`casi_duplicados_vocabulario` cuentan valores distintos, pero su trazabilidad
enumera por fila todas las filas que contienen esos valores. En el último caso
incluye las formas seleccionadas por el grupo, incluida la dominante. Por eso
la traza puede tener más filas que `n_afectados`; no es una contradicción de
alcance, sino el localizador del grupo que se debe revisar. El orden de la
traza prioriza las formas no dominantes antes de las dominantes, para que
`max_filas_hallazgo` conserve primero las filas accionables; la evidencia
declara cuántas filas mostradas pertenecen a cada forma. En `patron_raro`, la
evidencia agrega la proporción del patrón dominante y las filas en patrones no
dominantes excluidos por superar `umbral_patron_raro`; si el dominante no
alcanza `umbral_patron_dominante`, la no medición queda en
`cobertura_diagnosticos`.

## El muestreo declarado

`muestra = 5` declara las filas pedidas. La metadata registra además las filas
obtenidas, las doce filas totales, el método y el orden. Sin `orden_muestra`, un
`LIMIT 5` no tiene orden garantizado y `reproducible` es `FALSE`.

Con `orden_muestra = "id"`, `lupa` verifica en la tabla completa que el orden
sea único. Sólo entonces informa `reproducible = TRUE`. Indicar una columna que
se repite no alcanza: el orden puede quedar declarado y aun así no determinar
qué filas ocupan el límite.

```{r muestreo, eval = requireNamespace("DBI", quietly = TRUE) && requireNamespace("RSQLite", quietly = TRUE)}
resumir_muestreo <- function(x, caso) {
  m <- x$perfil_muestra$meta$origen_dbi$muestreo
  data.frame(
    caso = caso,
    filas_pedidas = m$filas_solicitadas,
    filas_obtenidas = m$filas_obtenidas,
    filas_totales = m$filas_totales_fuente,
    metodo = m$metodo,
    orden = if (length(m$orden_muestra)) {
      paste(m$orden_muestra, collapse = ", ")
    } else {
      "no declarado"
    },
    orden_unico_verificado = m$orden_unico_verificado,
    reproducible = m$reproducible,
    stringsAsFactors = FALSE
  )
}

rbind(
  resumir_muestreo(sin_orden, "sin orden"),
  resumir_muestreo(perfil, "orden por id")
)

data.frame(
  bloque = c("resumen_tabla", "perfil_muestra"),
  solo_lectura = c(
    perfil$resumen_tabla$meta$solo_lectura,
    perfil$perfil_muestra$meta$origen_dbi$solo_lectura
  ),
  objetos_temporales = c(
    perfil$resumen_tabla$meta$objetos_temporales,
    perfil$perfil_muestra$meta$origen_dbi$objetos_temporales
  )
)

invisible(DBI::dbDisconnect(conexion))
```

La metadata no convierte una muestra en la tabla completa. Permite que quien
consume el resultado compare cada bloque dentro de su propio alcance.
