---
title: "Perfilar una base"
output: rmarkdown::html_vignette
vignette: >
  %\VignetteIndexEntry{Perfilar una base}
  %\VignetteEngine{knitr::rmarkdown}
  %\VignetteEncoding{UTF-8}
---

```{r setup, include=FALSE}
knitr::opts_chunk$set(collapse = TRUE, comment = "#>")
options(width = 90)
```

Por omisión, `perfilar_dbi()` mantiene separados dos resultados porque
provienen de universos distintos:

- `resumen_tabla` calcula agregados SQL sobre la tabla completa;
- `perfil_muestra` ejecuta `perfilar()` sobre las filas traídas a memoria.

El resumen SQL usa `modo = "exacto"` por omisión. Para tablas grandes se puede
pedir `modo = "muestreado"`: las métricas se calculan sobre una relación
muestreada por el motor, no sobre una tabla traída a R. La capacidad se sondea
antes de medir; PostgreSQL y SQL Server pueden resolverla con `TABLESAMPLE`, y
otros motores con una función pseudoaleatoria y el límite de su dialecto. Si
ninguna forma es aceptada, las métricas quedan en `NA` y
`resumen_tabla$cobertura` conserva el motivo.

Cada registro de `resumen_tabla$sql` declara `alcance`, `universo`,
`tamano_muestra`, `fraccion`, `metodo` y `error_esperado`. En el modo
muestreado, `error_esperado` distingue `no_estimado` —el error podría
calcularse bajo un plan probabilístico, pero no se calculó— de `no_estimable`
—moda, mediana y cardinalidad observada no tienen una cota simple sin supuestos
adicionales—. `no_aplica` indica que no hubo muestreo efectivo. El motivo queda
en `resumen_tabla$sql$motivo`, junto con el método, el tamaño y la fracción.
`n_distintos` se conserva como cardinalidad observada en la muestra, no como
una estimación de la cardinalidad de la tabla completa.

El metadato `resumen_tabla$meta$muestreo` conserva `tamano_muestra` por
compatibilidad como tamaño efectivo solicitado a la consulta. Además publica
`filas_solicitadas`, el pedido original, y `filas_obtenidas`, las filas que
devolvió la lectura de `perfil_muestra`; esta última puede ser `NA` cuando el
bloque no se solicitó o falló antes de leer.
`estrategia_distintos` es explícita: `"exacta"` es el valor por omisión y emite
`COUNT(DISTINCT)`; `"aproximada_motor"` usa una función nativa sólo si el motor
la acepta; `"catalogo"` queda `no_disponible` hasta implementar la estadística
del catálogo; y `"omitida"` no emite la consulta. Una estrategia aproximada sin
capacidad no se convierte en exacta. El resultado distingue la estrategia
solicitada, la resuelta y su estado.

Además, `id_muestra` identifica la consulta de datos que produjo cada métrica.
Dos métricas con el mismo valor vieron exactamente las mismas filas y se pueden
comparar directamente, sin cruzar `lote` ni `columnas_compartidas`. Un `NA`
declara que esa garantía no se puede hacer; en particular, moda, frecuencia de
la moda y mediana son métricas por columna y no comparten filas con otras.
`consulta_id` identifica la sentencia que produjo cada medición y permite formar
el grupo de consistencia: las cotas duras sólo comparan valores con el mismo
identificador. La consulta exacta de distintos trae
`COUNT(columna) AS n_validos_guard` junto a `COUNT(DISTINCT columna)`; si una
capacidad aproximada no puede traer ese guardián, la cota se declara no
comprobable y no se atribuye una inconsistencia al motor.

La fuente estructural de cardinalidad se resuelve cuando la política de costo
la necesita, aunque `estrategia_distintos` esté omitida o no disponible. Esa
disponibilidad gobierna la medición, no el conocimiento que ya da una clave
garantizada. Si la fuente estructural no alcanza y la estrategia no permite
medir, la cardinalidad queda desconocida y se aplica la regla explícita de la
política.

El resumen declara `meta$snapshot = FALSE`, porque sus agregados son sentencias
separadas. Cuando `n_validos` y `n_distintos` exactos son incoherentes y vienen
de grupos `consulta_id` distintos, `cobertura` agrega `alcance_distinto` y el
motivo conserva ambas sentencias: es evidencia de que la tabla cambió durante
la corrida, no una acusación contra el motor.

Mezclarlos en una fila, aun con un campo de alcance por resultado, permitiría
comparar cantidades como si pertenecieran al mismo perfil. Los dos bloques
impiden esa lectura.

Si sólo se necesitan los agregados del motor, `bloque_muestra =
"solo_agregados"` evita traer filas a R y deja `perfil_muestra = NULL`. La
cobertura lo declara como `no_solicitado`, que no es un fallo. La lectura
habitual se conserva con `bloque_muestra = "con_muestra"`, que es el valor por
omisión.

## Un ejemplo en memoria

Para ejecutar el bloque se necesitan los paquetes opcionales `DBI` y
`RSQLite`, ambos declarados en `Suggests`. Si falta cualquiera de ellos, knitr
omite el bloque y la viñeta se construye sin error.

La llamada a `DBI::dbWriteTable()` crea la base de demostración en memoria.
Pertenece a la preparación del ejemplo; `perfilar_dbi()` no escribe en la base,
no crea tablas temporales y sólo emite consultas de lectura.

```{r base, eval = requireNamespace("DBI", quietly = TRUE) && requireNamespace("RSQLite", quietly = TRUE)}
library(lupa)

datos_base <- data.frame(
  id = 1:12,
  grupo = rep(c("A", "B", "C"), each = 4),
  valor = c(10, 12, NA, 14, 20, 22, 24, 26, 30, 32, 34, 36),
  fecha = as.character(as.Date("2026-01-01") + 0:11),
  stringsAsFactors = FALSE
)
datos_base

conexion <- DBI::dbConnect(RSQLite::SQLite(), ":memory:")
creada <- DBI::dbWriteTable(conexion, "entregas", datos_base)

sin_orden <- perfilar_dbi(
  conexion, "entregas", muestra = 5
)
perfil <- perfilar_dbi(
  conexion, "entregas", muestra = 5, orden_muestra = "id"
)
solo_agregados <- perfilar_dbi(
  conexion, "entregas", modo = "conteos", bloque_muestra = "solo_agregados"
)
```

La conexión y los dos perfiles ya están preparados. Los bloques siguientes
consultan ese mismo estado: partir la explicación no implica recrear la base ni
volver a medirla.

## Antes de conectarse: qué hace falta para cada motor

`lupa` tiene dos dependencias obligatorias, `cli` y `data.table`. El paquete del
motor y la biblioteca del sistema que va debajo son cosa de quien instala, y el
error que aparece cuando falta alguna rara vez dice cuál es.

```{r requisitos, eval=FALSE}
requisitos_motor()            # el catálogo entero
requisitos_motor("mariadb")   # qué necesita MariaDB, y cómo conseguirlo
```

Por cada motor devuelve el paquete de R, la biblioteca del sistema con su nombre
en Debian y en Fedora, **la salida sin permisos de administrador** cuando
existe, el dialecto esperado y si está probado contra motor real o sólo
esperado.

Eso último importa y conviene leerlo con cuidado: la columna dice si **`lupa`**
se probó contra ese motor, no si tu instalación funciona. Y la comprobación de
la biblioteca del sistema es honesta sobre su propio límite — cuando sólo puede
decir «el paquete de R no está, y si al instalarlo falla la compilación lo que
falta es esto», dice eso, porque comprobar de verdad exigiría intentar compilar.

La clave primaria que se lee después de esa conexión conserva dos datos
distintos: `fuente` dice qué catálogo respondió y `garantia` dice si el estado
consultado alcanza para confiar en el motor. Oracle sólo queda garantizado con
`STATUS = ENABLED` y `VALIDATED`; PostgreSQL consulta `enforced` y la
validación, y MySQL `enforced`. MariaDB, SQL Server, SQLite y DuckDB no ofrecen
en esta lectura un estado comparable, así que allí una clave visible queda con
garantía desconocida. No hay que leer una entrada del catálogo como prueba de
los datos existentes cuando el estado no fue consultable.

## Leer el resultado sin memorizar su forma

`perfilar()` devuelve un `perfil` plano y `perfilar_dbi()` un contenedor con dos
componentes: el segundo puede ser `NULL` si la muestra no se pidió o no estuvo
disponible. Es una diferencia real —una tabla en memoria y una tabla remota no
son lo mismo— pero convertía la lectura en un acertijo:
`perfil$general$filas` funciona sobre el primero y devuelve `NULL` sobre el
segundo.

```{r accesores}
library(lupa)
en_memoria <- perfilar(datos_administrativos, analizar_dependencias = FALSE)
n_filas(en_memoria)
nrow(hallazgos(en_memoria))
nrow(cobertura(en_memoria))
sql_perfil(en_memoria)   # NULL: un perfil en memoria no emitió SQL
```

Los mismos cinco nombres sirven para las cuatro formas de salida. Y no inventan
lo que no hay: un perfil DBI sin muestra leída, o con la muestra no solicitada,
devuelve una tabla de hallazgos vacía **con su aviso**, no una tabla que aparente
que se midió y no había nada.

## Los dos bloques posibles del resultado

`names(perfil)` hace visible la separación que devuelve `perfilar_dbi()`. La
tabla siguiente compara el alcance de cada bloque: las filas de origen y la
cantidad de campos analíticos, sin presentarlos como un único perfil.

```{r resultado, eval = requireNamespace("DBI", quietly = TRUE) && requireNamespace("RSQLite", quietly = TRUE)}

names(perfil)
solo_agregados$perfil_muestra
solo_agregados$resumen_tabla$cobertura[
  solo_agregados$resumen_tabla$cobertura$bloque == "perfil_muestra", ,
  drop = FALSE
]

data.frame(
  bloque = c("resumen_tabla", "perfil_muestra"),
  filas_fuente = c(
    perfil$resumen_tabla$meta$filas,
    perfil$perfil_muestra$meta$filas_analizadas
  ),
  campos_analiticos = c(
    ncol(perfil$resumen_tabla$columnas) - 1L,
    ncol(perfil$perfil_muestra$columnas) - 1L
  ),
  columnas_del_resultado = c(
    ncol(perfil$resumen_tabla$columnas),
    ncol(perfil$perfil_muestra$columnas)
  )
)
```

## `resumen_tabla`: agregados sobre la tabla completa

`resumen_tabla$columnas` contiene quince campos analíticos, además del nombre de
la columna. Son los conteos y agregados que esta interfaz puede calcular en SQL
sin traer la tabla: faltantes, distintos, moda y resúmenes cuantitativos, entre
otros. La salida se calcula sobre las doce filas completas de `entregas`.

```{r resumen, eval = requireNamespace("DBI", quietly = TRUE) && requireNamespace("RSQLite", quietly = TRUE)}

perfil$resumen_tabla$columnas[, c(
  "columna", "n", "n_faltantes", "n_distintos", "minimo", "maximo", "media"
)]
```

`perfil_muestra$columnas` trae 109 campos analíticos además del nombre de la
columna, pero su universo son cinco filas en este ejemplo. Llamar *perfil* al
resumen SQL afirmaría una completitud que no tiene: el resumen cubre quince de
esos aspectos sobre doce filas; el perfil cubre sus 109 sobre las cinco filas
obtenidas. Las consultas, estados y motivos de los agregados SQL quedan en
`resumen_tabla$sql`
para que también se vea qué aceptó o rechazó el motor.

La instrumentación queda activa por omisión y sólo agrega metadatos. Cada fila
de `resumen_tabla$sql` conserva la métrica que ya representaba y suma
`duracion_ms`, `cpu_ms`, `n_filas_resultado`, `bytes_resultado_r`, `consulta_id` e
`id_muestra`, además de `etapa`. La duración incluye la ejecución y la lectura del resultado que DBI
entregó a R; el tamaño es `object.size()` de ese resultado. `cpu_ms` es la
suma de `user.self` y `sys.self` de `proc.time()`: cerca de cero indica
espera y cerca de uno al dividirlo por `duracion_ms` indica trabajo del
cliente. Las filas que no emitieron consulta dejan esos campos en `NA`, que
significa «no medido», no `0`.

```{r tiempos-sql, eval = requireNamespace("DBI", quietly = TRUE) && requireNamespace("RSQLite", quietly = TRUE)}
perfil$resumen_tabla$sql[, c(
  "metrica", "estado", "duracion_ms", "cpu_ms", "n_filas_resultado",
  "bytes_resultado_r", "consulta_id", "id_muestra", "etapa"
)]

perfil$resumen_tabla$tiempos
```

`resumen_tabla$tiempos` reúne en milisegundos las etapas grandes del lado R,
incluidas la lectura y el perfilado de la muestra, el perfilado por columna y
los análisis opcionales. La columna `nivel` dice cuáles se pueden sumar: las
de `nivel = 1` son disjuntas entre sí y las de nivel mayor están contenidas en
alguna de ellas. `perfilado_muestra` es inclusivo —contiene el perfilado por
columna, las dependencias y los casi-duplicados—, así que sumar la columna
entera da más que la corrida completa. `instrumentar = FALSE` conserva el mismo plan, la
misma cantidad y el mismo orden de consultas, pero deja las duraciones, el CPU
y los metadatos de tamaño en `NA` y marca las etapas como `no_medido`.

## `perfil_muestra`: el perfil completo de la muestra

El perfil completo se obtiene en memoria sobre las cinco filas seleccionadas.
La salida muestra algunos de sus 109 campos analíticos para que se vean, junto con los
conteos, los faltantes, los distintos y el tipo inferido.

```{r muestra, eval = requireNamespace("DBI", quietly = TRUE) && requireNamespace("RSQLite", quietly = TRUE)}

perfil$perfil_muestra$columnas[, c(
  "columna", "n", "n_faltantes", "n_distintos", "tipo_inferido"
)]
```

Los hallazgos de `perfil_muestra` conservan sus unidades declaradas. En
particular, las inconsistencias de mayúsculas, las equivalencias Unicode y
`casi_duplicados_vocabulario` cuentan valores distintos, pero su trazabilidad
enumera por fila todas las filas que contienen esos valores. En el último caso
incluye las formas seleccionadas por el grupo, incluida la dominante. Por eso
la traza puede tener más filas que `n_afectados`; no es una contradicción de
alcance, sino el localizador del grupo que se debe revisar. El orden de la
traza prioriza las formas no dominantes antes de las dominantes, para que
`max_filas_hallazgo` conserve primero las filas accionables; la evidencia
declara cuántas filas mostradas pertenecen a cada forma. En `patron_raro`, la
evidencia agrega la proporción del patrón dominante y las filas en patrones no
dominantes excluidos por superar `umbral_patron_raro`; si el dominante no
alcanza `umbral_patron_dominante`, la no medición queda en
`cobertura_diagnosticos`.

Algunos controladores no saben traer ciertas columnas en una lectura corriente
—`TEXT` y `NTEXT` en SQL Server, `CLOB` y `BLOB` en Oracle, `bytea` en
PostgreSQL— y responden con un error al pedirlas junto con el resto. Una sola
columna así se llevaba puesta la muestra entera. Ahora, cuando la lectura falla,
`lupa` **averigua cuáles no se pueden leer y reintenta sin ellas**: la muestra
vuelve con las columnas que sí se pudieron leer, y `resumen_tabla$cobertura`
gana una fila `alcance_distinto` que nombra las que quedaron afuera y conserva
el motivo textual del motor.

Averiguarlo, y no deducirlo, es lo que hace que esto funcione contra un
controlador cualquiera. La versión anterior miraba el tipo que declara el motor
y lo comparaba contra una lista de nombres. Contra el driver `{SQL Server}` eso
no reconocía **ninguna** columna, porque ese driver no informa nombres sino
códigos numéricos de ODBC —`"-1"` en vez de `"varchar(max)"`—, y la muestra se
perdía igual, en silencio. Ahora el reintento **le pregunta al motor**: divide
el conjunto de columnas y va podando los subconjuntos que sí se leen, hasta
aislar las que fallan. El nombre del tipo sigue sirviendo de atajo —si se
reconoce, se ahorra el descarte—, pero ya no decide.

Eso cambia también lo que se puede afirmar. Cuando la omisión se resolvió por
descarte, `omision_comprobada` es `TRUE` y el aviso lo dice: cada una de esas
columnas falló por sí sola y el resto se leyó junto. Cuando la resolvió el
atajo, es `FALSE` y el aviso mantiene el "no se comprobó que sean la causa",
porque el reintento salta ante cualquier fallo y un corte de red que se recupera
en el segundo intento daría el mismo camino. `sondas_descarte` publica cuántas
consultas costó averiguarlo. El descarte está acotado: como mucho dos sondas por
columna, y nunca más de la mitad del saldo de `max_consultas`.

Si el descarte no aísla nada, no se inventa una culpable: la muestra se declara
no disponible y el motivo dice cuántos subconjuntos se probaron y cómo terminó.
En todos los casos el resumen por columna las cubre igual, porque los agregados
se calculan en el motor; lo que falta es su perfil por fila. Para incluirlas,
conviene convertirlas a texto acotado en una vista y perfilar la vista.

El bloque de metadatos del muestreo —`perfil_muestra$meta$origen_dbi$muestreo`—
describe lo que **de verdad** se leyó y no lo que se había planeado leer:
`columnas_leidas` son las columnas que la muestra trae, `sql_muestra` es la
consulta que se emitió, `metodo` y `acotado_en` describen la lectura que salió
—no la que se había planeado, que el reintento puede cambiar—, y
`columnas_omitidas` con `motivo_columnas_omitidas` dicen cuáles quedaron afuera
y qué respondió el motor.

## El muestreo declarado

`muestra = 5` declara las filas pedidas. La metadata registra además las filas
obtenidas, las doce filas totales, el método y el orden. Sin `orden_muestra`, un
`LIMIT 5` no tiene orden garantizado y `reproducible` es `FALSE`.

Con `orden_muestra = "id"`, `lupa` verifica en la tabla completa que el orden
sea único. Sólo entonces informa `reproducible = TRUE`. Indicar una columna que
se repite no alcanza: el orden puede quedar declarado y aun así no determinar
qué filas ocupan el límite.

```{r muestreo, eval = requireNamespace("DBI", quietly = TRUE) && requireNamespace("RSQLite", quietly = TRUE)}
resumir_muestreo <- function(x, caso) {
  m <- x$perfil_muestra$meta$origen_dbi$muestreo
  data.frame(
    caso = caso,
    filas_pedidas = m$filas_solicitadas,
    filas_obtenidas = m$filas_obtenidas,
    filas_totales = m$filas_totales_fuente,
    metodo = m$metodo,
    orden = if (length(m$orden_muestra)) {
      paste(m$orden_muestra, collapse = ", ")
    } else {
      "no declarado"
    },
    orden_unico_verificado = m$orden_unico_verificado,
    reproducible = m$reproducible,
    stringsAsFactors = FALSE
  )
}

rbind(
  resumir_muestreo(sin_orden, "sin orden"),
  resumir_muestreo(perfil, "orden por id")
)

data.frame(
  bloque = c("resumen_tabla", "perfil_muestra"),
  solo_lectura = c(
    perfil$resumen_tabla$meta$solo_lectura,
    perfil$perfil_muestra$meta$origen_dbi$solo_lectura
  ),
  objetos_temporales = c(
    perfil$resumen_tabla$meta$objetos_temporales,
    perfil$perfil_muestra$meta$origen_dbi$objetos_temporales
  )
)

invisible(DBI::dbDisconnect(conexion))
```

La metadata no convierte una muestra en la tabla completa. Permite que quien
consume el resultado compare cada bloque dentro de su propio alcance.

## Muestras y aproximaciones para tablas grandes

La muestra usada por `perfil_muestra` y la relación usada por
`modo = "muestreado"` son declaradas por separado. La primera se trae a R para
ejecutar el perfil completo; la segunda permanece en SQL para que los
agregados no recorran la tabla completa. La metadata de ambos bloques publica
el universo y el método efectivo.

```{r modos-grandes, eval=FALSE}
estimado <- perfilar_dbi(
  conexion, "entregas", muestra = 5000,
  modo = "muestreado", metricas = c(
    "validos", "distintos", "moda", "basicos", "mediana", "desvio"
  )
)

estimado$resumen_tabla$sql[
  estimado$resumen_tabla$sql$estado %in% c("estimado", "observado_muestra"),
  c("columna", "metrica", "estado", "universo", "tamano_muestra",
    "metodo", "fraccion", "error_esperado")
]

aproximado <- perfilar_dbi(
  conexion, "entregas", muestra = 5000, modo = "aproximado",
  estrategia_distintos = "aproximada_motor"
)
aproximado$resumen_tabla$meta$aproximaciones
```

El modo aproximado gobierna las métricas aproximadas que define el modo, pero no
elige la procedencia de distintos. Para pedir una función nativa de cardinalidad
hay que usar `estrategia_distintos = "aproximada_motor"`. Sólo se consolida un
conteo cuando la capacidad entrega una expresión incrustable. Si la capacidad
sólo construye una consulta completa, el conteo de válidos y el de distintos se
emiten por separado. El método publicado sigue al SQL que efectivamente se
ejecutó; una consulta no emitida o sin un valor utilizable queda
`no_disponible`.

`plan_perfilado_dbi()` emite las sondas de capacidad y publica un **rango** de
consultas en `attr(plan, "supuesto")`. No escanea datos para decidir el costo:
lee el esquema, sondea capacidades y, con
`politica_costo = "por_cardinalidad"`, puede usar una garantía estructural o una
fuente de catálogo. Nunca lanza `COUNT(DISTINCT ...)` sólo para despejar una
duda.

El extremo inferior es `total`: si la fuente de cardinalidad queda desconocida,
supone que la política omite las métricas caras. El extremo superior es
`total_maximo` —también reflejado en `total_lotes_rechazados` tras sumar la
bisección— y deja abierto el camino que las ejecuta. Si un lote es rechazado,
se agregan hasta `2n - 1` sondas por lote de `n` columnas. El costo real cae
entre los dos, y el plan lo declara en las dos direcciones.

`estrategia_distintos` dice cómo se obtiene o se omite `n_distintos`, y publica
la estrategia solicitada, la resuelta y el estado antes y después de la
corrida. `fuente_cardinalidad_costo` dice de dónde sale la proporción usada por
la política de costo; es independiente y no puede convertir una petición
`"aproximada_motor"` o `"catalogo"` en un agregado exacto.

Cada consulta de agregados planos que trae `n_validos` incluye
`COUNT(*) AS n_total_consulta` en la misma sentencia. La completitud usa ese
denominador local por lote, incluso después de una bisección, y no cruza el
total de otra consulta. El total del universo se mantiene separado cuando hace
falta para una muestra o cuando no hay agregados planos. Después se ejecutan
distintos, moda y mediana. `tamano_lote_planos` y `tamano_lote_distintos` son
independientes; este último vale 1 por omisión hasta contar con mediciones,
porque una sola cardinalidad puede derramar mucho más que un lote plano.

La decisión de pagar moda y mediana es explícita. `politica_costo = "todas"`
es el valor por omisión y conserva todas las métricas solicitadas. Con
`politica_costo = "por_cardinalidad"`, la corrida resuelve primero las fuentes
estructurales y mide los valores válidos y distintos sólo cuando no hay una
fuente exacta y la estrategia lo permite; luego omite, por columna, las métricas
caras cuando `n_distintos / n_validos >= umbral_cardinalidad`. Cada omisión
queda declarada en `resumen_tabla$sql`. Una estrategia omitida, de catálogo o
aproximada sin capacidad nunca se convierte en `COUNT(DISTINCT ...)`.

Ahora bien, **cuántas consultas se emiten no dice cuánto cuestan**: catorce
consultas sobre dos millones de filas son mucho más trabajo que doscientas
sobre mil, y quien mira el plan quiere saber si esto tarda segundos, minutos u
horas. Por eso el plan estima además la magnitud, en cuentas de verdad y no en
un índice inventado, y la estima en **dos mitades**, porque el reloj de una
corrida no lo decide siempre el motor.

La del motor son `filas_leidas`, cuántas filas habría que leer, y
`ordenaciones_completas`, cuántas veces habría que ordenar la tabla entera; se
resume en `magnitud_motor`. La del cliente son `columnas_texto` y
`pares_texto`, cuántos pares de formas podría comparar en R el detector de
vocabulario sobre la muestra; se resume en `magnitud_texto`. `magnitud` es **la
mayor de las dos** —`"baja"`, `"media"`, `"alta"`, o `"desconocida"` si no se
conoce el número de filas—.

Contar sólo el motor daba juicios falsos con números ciertos. Una tabla del
catálogo de PostGIS de 3.912 filas, con una columna de geometría guardada como
texto, pedía 64.592 lecturas de fila y cero ordenaciones: magnitud `"baja"`. Y
tardaba 35 segundos, **ya con el presupuesto de trabajo calibrado** —la misma
tabla tardaba 243 segundos antes, y esa medición es la que aparece en
`vignette("escala-y-duplicados")`—. El trabajo que quedaba estaba del otro lado,
comparando formas, que no es una lectura de fila. Al imprimir el plan se ven las dos mitades, y el aviso
de magnitud alta viene con las palancas concretas para acotarla —que no son las
mismas de un lado que del otro—: `modo = "muestreado"`, recortar `metricas`,
bajar `muestra` o poner `max_consultas` para el motor, y
`max_trabajo_vocabulario` para lo que se hace en R.

Es una estimación y lo dice en `attr(plan, "supuesto_costo")`. La del motor
cuenta las filas que habría que leer **si ningún índice ayudara**, y cada
ordenación completa como `log2(filas)` pasadas; un índice sobre la columna
ordenada, o una tabla que entra en la memoria del motor, la bajan mucho. La del
cliente cuenta pares: el conteo es exacto, pero **cuánto cuesta cada par
depende del largo de los valores, que el plan no conoce sin leerlos**. Medido
acá, entre 660.000 y 1.150.000 pares por segundo con valores de cuarenta
caracteres, y unos 80.000 con valores de doscientos: con textos muy
largos el tiempo real es varias veces el que sugiere la referencia. Los números publicados no dependen de esos supuestos, así que quien no
los comparta puede rehacer la cuenta.

### Lo que el muestreo en el motor no puede darte

Los agregados planos que comparten lote —`COUNT(col)`, mínimo, máximo, media,
ceros, negativos y desvío— se piden en una sola consulta. `COUNT(DISTINCT ...)`
y la moda conservan consultas separadas por sus planes propios. La mediana
también conserva ese camino como respaldo; un motor que acepta
`PERCENTILE_CONT(...) WITHIN GROUP` puede consolidar varias en un solo
`SELECT` por lote. En
`modo = "muestreado"`, una consulta distinta vuelve a resolver el muestreo: la
media y la mediana de una misma columna describen conjuntos de filas distintos,
del mismo tamaño pero no necesariamente los mismos. Las métricas planas del
mismo lote sí comparten las filas de esa consulta, y `id_muestra` lo deja
comprobable directamente. Un `id_muestra` ausente declara que no se puede
garantizar esa coincidencia; queda ausente para moda, frecuencia de la moda y
mediana, que son métricas por columna.

Por eso las formas candidatas están ordenadas por **previsibilidad del tamaño**
y no por costo. Primero la de cantidad fija, `TABLESAMPLE RESERVOIR (n ROWS)`;
después la de nivel de fila, `TABLESAMPLE BERNOULLI (p)`; y recién al final las
de bloque. Medido contra PostgreSQL 16, pidiendo el 20 % de una tabla de 5.000
filas en cuatro corridas:

```
TABLESAMPLE SYSTEM (20)      678  904  452  1384
TABLESAMPLE BERNOULLI (20)  1011 1017  981  1050
```

`SYSTEM` elige bloques enteros, así que el tamaño de la muestra salta de un
tercio al doble de lo pedido, y sobre una tabla chica puede dar cero. Con
Con tamaños tan distintos entre consultas, dos métricas del mismo perfil dejan
de ser comparables entre sí. La guarda de coherencia interna ya no compara, por
ejemplo, la frecuencia de la moda contra los válidos de otra consulta: si no
tiene un denominador compañero, deja la cota como no comprobable y conserva la
medición sin culpar al motor.

Si necesitás que todas las métricas describan exactamente las mismas filas, el
camino es `perfil_muestra`: trae una muestra a R **una sola vez** y corre sobre
ella el perfil completo. Cuesta traer los datos; a cambio, todo lo que informa
habla del mismo conjunto.
