---
title: "El vacío por diseño"
output: rmarkdown::html_vignette
vignette: >
  %\VignetteIndexEntry{El vacío por diseño}
  %\VignetteEngine{knitr::rmarkdown}
  %\VignetteEncoding{UTF-8}
---

```{r setup, include=FALSE}
knitr::opts_chunk$set(collapse = TRUE, comment = "#>")
# El ancho se restaura al terminar la vinneta: knitr corre cada una en su propia
# sesion, asi que no se filtra, pero el CRAN Cookbook pide devolver toda opcion
# que se cambie y no cuesta nada cumplirlo.
.opciones_previas <- options(width = 90)
library(lupa)
```

## El supuesto que `lupa` hace y no hacía explícito

Todo perfilador de datos asume una forma de tabla. `lupa` asume tres cosas a la
vez:

1. una fila es un hecho sobre una entidad;
2. una columna es un dominio semántico;
3. una celda vacía debería tener un valor y no lo tiene.

Las tres son razonables y ninguna es universal. La tercera es la que hace daño,
porque una base administrativa está llena de vacíos legítimos: la celda que no
corresponde que tenga valor.

Sin declarar nada, `lupa` cuenta esos vacíos como ausencia y los informa como
defecto. El conteo es correcto y la lectura es falsa.

## Seis formas de tabla donde el vacío es la estructura

| forma | por qué hay vacíos |
| --- | --- |
| historial con vigencia abierta | `valido_hasta` vacío significa "sigue vigente" |
| encuesta con salto de patrón | quien no tiene auto no responde nada del auto |
| columnas excluyentes por subtipo | una persona jurídica no tiene fecha de nacimiento |
| documento por tipo | quien tiene cédula no tiene pasaporte ni RUT |
| entidad-atributo-valor | cada fila llena una sola de las columnas de valor |
| formato largo | la misma tabla de arriba, apilada |

## Qué pasa si no se declara nada

```{r}
set.seed(3)
n <- 2000
tiene_auto <- rep(c("Si", "No"), c(600, 1400))
encuesta <- data.frame(
  tiene_auto = tiene_auto,
  marca_auto = ifelse(tiene_auto == "Si", "Ford", NA),
  stringsAsFactors = FALSE
)

perfil <- perfilar(encuesta, analizar_dependencias = FALSE)
perfil$hallazgos[
  perfil$hallazgos$tipo_hallazgo == "faltantes",
  c("columna", "severidad", "n_afectados", "n_evaluados")
]
```

Setenta por ciento de ausencia, severidad `error`, sobre una columna que está
completa en todas las filas donde corresponde que tenga valor.

## La señal que dice que hay algo para declarar

El arreglo de arriba exige que quien perfila sepa que `aplicabilidad` existe. Si
no lo sabe, recibe el informe engañoso y nada más. Por eso el mismo perfil trae
otra fila:

```{r}
perfil$hallazgos[
  perfil$hallazgos$tipo_hallazgo == "posible_ausencia_estructural",
  c("columna", "severidad", "n_afectados")
]
cat(perfil$hallazgos$evidencia[
  perfil$hallazgos$tipo_hallazgo == "posible_ausencia_estructural"
])
cat(perfil$hallazgos$sugerencia[
  perfil$hallazgos$tipo_hallazgo == "posible_ausencia_estructural"
])
```

Severidad `ok`: no es un defecto, es una lectura de la estructura. La evidencia
es un hecho medido sobre los datos —qué proporción de las filas queda explicada
por el valor de la otra columna— y la sugerencia trae la línea exacta que habría
que escribir. Quien decide sigue siendo el usuario: el paquete no reescribe el
universo por su cuenta, y las columnas ya declaradas quedan fuera del examen.

La señal sale por dos caminos. Uno es el de arriba: **una columna determina la
presencia de otra**, con un cumplimiento de al menos 0,99, y entonces se puede
escribir la fórmula. El otro es el reparto: **dos o más columnas se turnan las
filas sin pisarse** y entre todas cubren la tabla, que es la forma de los
atributos excluyentes por subtipo. Ahí no hay fórmula que ofrecer —falta la
columna que diga cuál corresponde— y la sugerencia es la honesta: si existe esa
columna, `aplicabilidad`; si no existe y la ausencia es por diseño,
`columnas_opcionales`.

Y no dispara por cualquier cosa. Con un diez por ciento de las filas fuera del
patrón se calla, porque entonces la relación existe y no es una regla, y
ofrecer una fórmula sería afirmar de más:

```{r}
set.seed(4)
ruidosa <- encuesta
fuera <- sample(which(ruidosa$tiene_auto == "No"), 200)
ruidosa$marca_auto[fuera] <- "Ford"
sum(perfilar(ruidosa, analizar_dependencias = FALSE)$hallazgos$tipo_hallazgo ==
      "posible_ausencia_estructural")
```

## Declarar el universo

`aplicabilidad` toma una fórmula por columna. Las filas donde el predicado no se
cumple salen del universo de esa columna.

```{r}
declarado <- perfilar(
  encuesta,
  analizar_dependencias = FALSE,
  aplicabilidad = list(marca_auto = ~ tiene_auto == "Si")
)

sum(declarado$hallazgos$tipo_hallazgo == "faltantes")
declarado$columnas[
  declarado$columnas$columna == "marca_auto",
  c("n", "n_aplicables", "n_no_aplica", "n_faltantes", "prop_faltantes")
]
```

El recorte no es silencioso. La regla queda escrita donde se busca lo que no se
midió:

```{r}
cobertura <- declarado$cobertura_diagnosticos
cobertura$motivo[cobertura$columna == "marca_auto"]
```

Cuando la ausencia nunca es defecto y no hay una regla que escribir —el
historial con vigencia abierta es el caso típico— alcanza con `columnas_opcionales`:

```{r}
historial <- data.frame(
  id = 1:100,
  valido_hasta = c(rep(NA, 40), 41:100)
)
opcional <- perfilar(
  historial, analizar_dependencias = FALSE,
  columnas_opcionales = "valido_hasta"
)
sum(opcional$hallazgos$tipo_hallazgo == "faltantes")
```

## El error simétrico

Declarar el universo habilita un diagnóstico que antes no tenía forma de
existir: el valor que aparece donde la regla dice que no corresponde.

```{r}
inconsistente <- data.frame(
  tiene_auto = c("Si", "No", "No", "Si"),
  marca_auto = c("Ford", NA, "Fiat", "VW"),
  stringsAsFactors = FALSE
)
p <- perfilar(
  inconsistente, analizar_dependencias = FALSE,
  aplicabilidad = list(marca_auto = ~ tiene_auto == "Si")
)
h <- p$hallazgos[p$hallazgos$tipo_hallazgo == "valor_fuera_de_aplicabilidad", ]
h[, c("columna", "severidad", "n_afectados", "evidencia")]
h$trazabilidad[[1]]$indices_fila
```

La tercera fila declara no tener auto y tiene marca. Es un error real, y sin el
universo declarado `lupa` no puede verlo.

## Cuando la regla no se puede determinar

Si la columna que discrimina también está ausente, no se sabe si la columna
aplica. Esas filas no se cuentan como aplicables ni como no aplicables: se
declaran aparte, porque no saber no es lo mismo que no corresponder.

```{r}
dudoso <- data.frame(
  tiene_auto = c("Si", "No", NA, "Si"),
  marca_auto = c("Ford", NA, NA, "VW"),
  stringsAsFactors = FALSE
)
pd <- perfilar(
  dudoso, analizar_dependencias = FALSE,
  aplicabilidad = list(marca_auto = ~ tiene_auto == "Si")
)
pd$columnas[
  pd$columnas$columna == "marca_auto",
  c("n_aplicables", "n_no_aplica", "n_aplicabilidad_indeterminada")
]
```

## El formato largo: `perfilar_por()`

Una tabla en formato largo no es una tabla: son muchas apiladas. Perfilarla
entera mezcla dominios que no tienen nada que ver, y el resultado no describe a
ninguno.

```{r}
set.seed(9)
n <- 900
atributo <- rep(c("pais", "edad", "correo"), each = n / 3)
largo <- data.frame(
  entidad = rep(seq_len(n / 3), 3),
  atributo = atributo,
  valor_texto = ifelse(
    atributo == "edad", NA,
    ifelse(atributo == "pais", sample(c("UY", "uy", "AR"), n, TRUE),
           paste0("a", seq_len(n), "@x.uy"))
  ),
  valor_num = ifelse(atributo == "edad", sample(18:80, n, TRUE), NA),
  stringsAsFactors = FALSE
)

plano <- perfilar(largo, analizar_dependencias = FALSE)
table(as.character(plano$hallazgos$tipo_hallazgo))
```

Por grupo, cada atributo se perfila contra su propio dominio. Las columnas
enteramente ausentes dentro del grupo se descartan antes de perfilar, y ése es
el paso que desactiva el faltante falso.

```{r}
por_grupo <- perfilar_por(
  largo, "atributo", clave = "entidad", min_filas = 30,
  analizar_dependencias = FALSE
)
sum(por_grupo$tipo_hallazgo == "faltantes")
table(as.character(por_grupo$tipo_hallazgo))
```

El argumento `clave` no es cosmético. Sin la columna de identidad, cada
repetición del valor de un atributo se lee como fila duplicada y el diagnóstico
de unicidad informa la tabla entera. Si se declara, `perfilar()` separa la
unicidad de la ausencia de nulos: `meta$clave` conserva ambos estados cuando
alguno no queda verificado, y la trazabilidad deja explícita su semántica de R
cuando agrupa ausentes.

Lo que se descartó queda declarado:

```{r}
head(attr(por_grupo, "cobertura_grupos"), 3)
```

## Lo que `lupa` no hace

No infiere el modelo. No mira una tabla y decide por su cuenta que es un
entidad-atributo-valor, ni que dos columnas son mutuamente excluyentes. Una
heurística de ese tipo fallaría sobre tablas anchas legítimas, y el paquete ya
se niega a adivinar claves y jerarquías por la misma razón.

El universo lo declara quien conoce el dato. Sin declaración, toda la columna
aplica y el resultado es el de siempre: es la única omisión que no supone nada.

Lo que sí hace es medir la evidencia y ofrecerla. La diferencia importa: sugerir
con la evidencia a la vista deja la decisión donde estaba, y adivinar la
mueve.

## Y el reverso: cuando la declaración tapa un problema

Una regla declarada puede silenciar algo real. Declarar opcional una columna con
ochenta por ciento de ausentes deja el perfil limpio, y quien no lea
`cobertura_diagnosticos` no se entera de nada.

```{r}
casi_vacia <- data.frame(
  x = c(rep(NA_character_, 160), rep(letters[1:20], 2)),
  stringsAsFactors = FALSE
)
p <- perfilar(casi_vacia, columnas_opcionales = "x",
              analizar_dependencias = FALSE)
p$hallazgos[
  p$hallazgos$tipo_hallazgo == "regla_silencia_ausencia",
  c("columna", "severidad", "n_afectados", "n_evaluados")
]
cat(p$hallazgos$evidencia[
  p$hallazgos$tipo_hallazgo == "regla_silencia_ausencia"
])
```

También es `ok`, y por la misma razón: la declaración hizo su trabajo. El aviso
existe para que eso sea una decisión y no un efecto lateral. Vale igual cuando
el universo se declaró con `aplicabilidad` y la columna sigue casi vacía
*dentro* de ese universo, que es el caso donde la regla resultó más ancha que el
universo real.

```{r, cierre, include=FALSE}
options(.opciones_previas)
```
